ACORDAO-COMPLETO-2588008

ACÓRDÃO 3661/2023 ATA 16/2023 - SEGUNDA CÂMARA

VISTOS, relatados e discutidos estes autos de Recursos de Reconsideração interpostos pelos Srs. Carlos Augusto Moreira Júnio, Alípio Santos Leal Neto, Paulo Afonso Bracarense Costa, Hélio Hipólito Simiema contra o Acórdão 8015/2020-TCU-Segunda Câmara que, no âmbito de Tomada de Contas Especial (TCE) , julgou irregulares as contas dos responsáveis, imputou-lhes o débito apurado nos autos e aplicou-lhes, individualmente, a multa no valor de R$ R$10.000,00. 
ACORDAM os Ministros do Tribunal de Contas da União, reunidos em Sessão da Segunda Câmara, diante das razões expostas pelo relator, com fulcro nos arts. 32, I, e 33 da Lei 8.443, de 1992, em:
9.1. conhecer dos Recursos de Reconsideração interpostos pelos Srs. Carlos Augusto Moreira Junior, Paulo Afonso Bracarense Costa e Alípio Santos Leal Neto e, no mérito, dar-lhes provimento para torar insubsistente o Acórdão 8015/2020-TCU-Segunda Câmara;
9.2. não conhecer do Recurso de Reconsideração interposto pelo Sr. Hélio Hipólito Simiema, por ser intempestivo; 
9.3. estender os efeitos do provimento dos Recursos de Reconsideração do subitem 9.1 ao Sr. Hélio Hipólito Simiema e ao Instituto Brasileiro de Educação, Ciência e Tecnologia Ltda. (IBCT) , por aproveitamento, nos termos do art. 281 do Regimento Interno do TCU;
9.4. julgar regulares com ressalva as contas dos Srs. Alipio Santos Leal Neto, Carlos Augusto Moreira Junior, Hélio Hipólito Simiema, Paulo Afonso Bracarense Costa e IBCT Educação Ciência e Tecnologia Ltda., dando-lhes quitação;
9.5. dar conhecimento da deliberação aos responsáveis e demais interessados.

Recursos de Reconsideração interpostos pelos Srs. Carlos Augusto Moreira Júnio, Alípio Santos Leal Neto, Paulo Afonso Bracarense Costa, Hélio Hipólito Simiema contra o Acórdão 8.015/2020-TCU-2ª Câmara que, no âmbito de Tomada de Contas Especial (TCE), julgou irregulares as contas dos responsáveis, imputou-lhes o débito apurado nos autos e aplicou-lhes, individualmente, a multa no valor de R$ R$10.000,00.

Segunda Câmara

Universidade Federal do Paraná.

3. Interessados/Responsáveis/Recorrentes:
3.1. Interessado: Secretaria de Controle Externo No Paraná.
3.2. Responsáveis: Alipio Santos Leal Neto (CPF XXX.569.589-XX); Carlos Augusto Moreira Junior (CPF XXX.164.169-XX); Hélio Hipólito Simiema CPF (XXX.150.809-XX); Ibct Educação Ciência e Tecnologia Ltda. (CNPJ 03.107.355/0001-72); Paulo Afonso Bracarense Costa (CPF XXX.419.949-XX).
3.3. Recorrentes: Carlos Augusto Moreira Junior (CPF XXX.164.169-XX); Alipio Santos Leal Neto (CPF XXX.569.589-XX).

13.1. Ministros presentes: Vital do Rêgo (Presidente), Augusto Nardes, Aroldo Cedraz (Relator) e Antonio Anastasia.
13.2. Ministro-Substituto presente: Marcos Bemquerer Costa.

AROLDO CEDRAZ

Ministro Augusto Nardes.

Trata-se de Recursos de Reconsideração interpostos pelos Srs. Carlos Augusto Moreira Júnio (Peça 182) , Alípio Santos Leal Neto (Peça 195) , Paulo Afonso Bracarense Costa (Peça 190) , (Hélio Hipólito Simiema (Peça 195) contra o Acórdão 8015/2020-TCU-Segunda Câmara (Peça 158) que, no âmbito de Tomada de Contas Especial (TCE) , julgou irregulares as contas dos responsáveis, imputou-lhes o débito apurado nos autos e aplicou-lhes, individualmente, a multa no valor de R$ R$10.000,00.
2.	A então Secretaria de Recursos (Serur) analisou a admissibilidade e o mérito do recurso, nos termos da instrução, que teve a concordância do corpo dirigente da unidade técnica, abaixo reproduzida como parte deste Relatório (Peças 249 e 250) :
	"[...] HISTÓRICO
Cuidam os autos de Tomada de Contas Especial (TCE) decorrente da conversão de processo de representação (TC-Processo 009.317/2013-9) , em conformidade com a determinação constante do Acórdão 3389/2014-TCU-Segunda Câmara (peça 59) , o qual autorizou também a realização das citações dos responsáveis constantes das instruções da então Secex-PR (peças 54-56) . 
Examina-se, nos presentes autos, irregularidades ocorridas quando da celebração do Termo de Cooperação Técnica s/n entre a UFPR e a Funpar (peça 53, p. 24-28, do TC Processo 009.317/2013-9) e, sobretudo, quando da contratação irregular do IBCT pela Fundação por meio do Contrato s/n Funpar- Instituto Brasileiro de Educação, Ciência e Tecnologia Ltda. (IBCT) (peça 21, p. 4-13) .
Após o regular desenvolvimento dos autos, a Segunda Câmara deste Tribunal, por meio do Acórdão 8015/2020 (peça 158) , condenou solidariamente Carlos Augusto Moreira Júnior, Alípio Santos Leal Neto, Paulo Afonso Bracarense Costa, Hélio Hipólito Simiema e o IBCT a ressarcirem ao Erário o montante de R$ 48.448,34 (valores históricos) , bem como lhes aplicou sanção pecuniária, nos termos dos itens 9.1 e 9.2 do decisum.
Nesta oportunidade, compete-nos examinar os recursos de reconsideração interpostos pelos referidos responsáveis.  
 ADMISSIBILIDADE
Os recursos de reconsideração interpostos por Carlos Augusto Moreira Júnior, Alípio Santos Leal Neto e Paulo Afonso Bracarense Costa foram conhecidos pelo Ministro Aroldo Cedraz (peças 192 e 226) , com fundamento nos arts. 32, inciso I, e 33 da Lei 8.443/1992 e com efeitos itens suspensivos em relação aos itens 9.1 e 9.2 do decisum (peça 158) .
O recurso de reconsideração interposto por Hélio Hipólito Simiema (peças 190-191) não foi conhecido por ser intempestivo e não apresentar fatos novos, nos termos do despacho do Ministro Aroldo Cedraz (peça 226) . Tal fato, todavia, não acarreta qualquer prejuízo ao referido responsável, pois o apelo fora interposto em conjunto com o Sr. Paulo Afonso Bracarense Costa. Logo, os argumentos apresentados no apelo serão analisados. 
	MÉRITO                                                                                                                                                                                                                                                                                                                                                                                                                                                                                                                                                                                                                                                                                                                                                                                                                                                                                                                                                                                                                                                                                                                                                                                                                                                                                                                                                                                                                                                                                                                                                                                                                                                                                                                                                                                                                                                                                                                                                                                                                                                                                                                                                                                                                                                                                                                                                                                                                                                                                                                                                                                                                                                                                                                                                                                                                                                                                                                                                                                                                                                                                                                                                                                                                                                                                                                                                                                                                                                                                                                                                                                                                                                                                                                                                                                                                                                                                                                                                                                                            
	Delimitação 
Constitui objeto do recurso definir se:
houve violação dos princípios do contraditório e da ampla defesa tendo em vista a ausência de intimação para a sustentação oral;
houve violação dos princípios do contraditório e da ampla defesa tendo em vista a ausência de especificação da conduta;
houve nulidade em face da ausência de intimação de todos os atos do processo;
a natureza dos recursos arrecadados na execução do Contrato s/n Funpar- IBCT e se o TCU tem competência para atuar no caso concreto;
ocorreu a prescrição da pretensão reparatória e da sanção;
era necessário a realização de processo licitatório para a contratação do IBCT;
houve omissão do ex-reitor Carlos Augusto quanto ao dever de administrar as finanças e o patrimônio da universidade, com violação ao princípio da universalidade e unidade de tesouraria, e se o ex-Diretor da ETUFPR e os ex-Diretores da FUNPAR tinham o dever de denunciar aos órgãos de controle a inobservância pelo reitor da UFPR do dever de administrar as finanças e o patrimônio da Universidade; 
houve omissão quanto ao dever de exigir prestação de contas e da consideração das circunstâncias práticas que condicionaram as ações do ex-reitor da UFPR;
houve omissão quanto ao dever de vigilância e impossibilidade de responsabilização ante a inexistência de dolo ou erro grosseiro;
houve regular execução do contrato e enriquecimento ilícito do Estado;
há possibilidade de responsabilização do ex-reitor à luz das decisões judiciais e do próprio TCU;
proporcionalidade das sanções;
se o ex-Reitor Carlos Augusto pode ser cobrado por valores relativos ao período em que já havia deixado o cargo de reitor (3/6/2008 a 31/7/2008) ; e
o débito foi devidamente estimado. 
	Da análise da ausência de intimação para a sustentação oral (peça 182, p. 8-10) 
O ex-reitor da UFPR Carlos Augusto Moreira Junior alega que a "inclusão do processo em pauta foi veiculada apenas no Boletim do Tribunal de Contas da União (B-TCU) " (p. 8, grifos no original) e que tal fato "impede que o procurador apresente memoriais e despache com os Ministros com antecedência, bem como impede que o causídico participe do julgamento realizando sustentação oral e prestando esclarecimentos (art. 7°, X do Estatuto da Advocacia e art. 168 do Regimento Interno do TCU) " (p. 9) .
Diz que alguns julgados, tais como o Acórdão 3730/2019-TCU-Primeira Câmara, mencionam a decisão do Supremo Tribunal Federal (STF) no bojo do MS-AgR 26.732/DF para respaldar o entendimento de que não haveria necessidade de intimação pessoal. Todavia, sustenta que "o referido julgado é justamente contrário à tese reiterada na Corte de Contas" e que "a intimação pessoal é dispensada quando realizada por meio de órgãos oficiais" (p. 9, grifos no original) .
Requer, então, o reconhecimento da "invalidade da intimação de inclusão em pauta veiculada publicação no B-TCU e não no DOU, o que acarretou em violação ao art. 50, LIV e LV da Constituição, art. 28 da Lei n° 9.784/99, art. 272 do CPC, bem como art. 70, X do Estatuto da Advocacia e art. 168 do Regimento Interno do TCU" (p. 10) .
	Análise 
O caput e o §1º do art. 168 do Regimento Interno deste Tribunal (RI/TCU) dispõe que:
Art. 168. No julgamento ou apreciação de processo, ressalvada a hipótese prevista no § 9º, as partes poderão produzir sustentação oral, após a apresentação, ainda que resumida, do relatório e antes da leitura do voto resumido do relator, pessoalmente ou por procurador devidamente constituído, desde que a tenham requerido ao Presidente do respectivo colegiado até quatro horas antes do início da sessão, cabendo ao referido Presidente autorizar, excepcionalmente, a produção de sustentação oral nos casos em que houver pedido fora do prazo estabelecido. (grifos acrescidos) .
§ 1º O requerimento da parte será apreciado pelo Presidente do respectivo colegiado, devendo ser dada ciência da respectiva decisão ao dirigente da unidade responsável pelo secretariado das sessões.  (grifos acrescidos) .
Como se vê, as partes poderão produzir sustentação oral, pessoalmente ou por procurador devidamente constituído, "desde que a tenham requerido ao Presidente do respectivo colegiado até quatro horas antes do início da sessão".  
No caso concreto, o Sr. Carlos Augusto não apresentou pedido de sustentação oral quando apresentou suas alegações de defesa (peça 79) , tampouco em qualquer petição isolada.  Para tanto, era necessário que acompanhasse o andamento do processo e as publicações feitas no BTCU e no site desta Casa, para exercer a sustentação oral. Haveria nulidade, por erro de procedimento (error in procedendo) , caso o referido acórdão tivesse sido apreciado sem que fosse analisado requerimento de sustentação oral efetuado nos termos das disposições regimentais (v.g Acórdão 10172/2020-TCU-Segunda Câmara, Rel. Raimundo Carreiro, e 7716/2019-TCU-2ª Câmara, Rel. Ministro João Augusto Ribeiro Nardes; e Acórdão 10958/2018-TCU-Primeira Câmara, Rel. Ministro Bruno Dantas) . 
Ademais, esclarece-se que este Tribunal entende, pacificamente, que é desnecessária a intimação pessoal acerca da data da sessão em que o processo será julgado, sendo suficiente a publicação da pauta de julgamentos no Portal do TCU e no Caderno de Deliberações do BTCU (Diário Eletrônico) , nos termos dos Acórdão 1432/2020-TCU-Segunda Câmara, Rel. Ministro Benjamin Zymler, e 78/2021-Plenário, Rel. Ministro Jorge de Oliveira, como também é suficiente a publicação da pauta de julgamentos no Diário Oficial da União, de modo que a ausência da comunicação pessoal não ofende os princípios constitucionais ligados à defesa. Os interessados devem acompanhar o andamento processual e as referidas publicações, que são suficientes para conferir publicidade ao ato processual e permitir a participação nas sessões do TCU, conforme Acórdão 1251/2012-TCU-Plenário, relator Ministro Weder de Oliveira, e 751/2015-TCU-Plenário, relator José Múcio Monteiro.
Esclarece-se, ainda, que este é o entendimento consolidado do Supremo Tribunal Federal (STF) , conforme ementa do MS 28644/DF, relator Ministro Ricardo Lewandowski, verbis:
MS 28644/ DF - DISTRITO FEDERAL
MANDADO DE SEGURANÇA
Ementa: MANDADO DE SEGURANÇA. TRIBUNAL DE CONTAS DA UNIÃO. JULGAMENTO DE RECURSO DE RECONSIDERAÇÃO. INTIMAÇÃO PESSOAL DA DATA DA SESSÃO. DESNECESSIDADE. I - A jurisprudência desta Casa firmou-se no sentido de ser desnecessária a intimação pessoal da data de realização da sessão de julgamento na hipótese de a informação ter sido publicada em veículo de comunicação oficial. Tal orientação, fixada pelo Plenário deste Tribunal, está consubstanciada na ementa do MS 24.961/DF, Rel. Min. Carlos Velloso. Precedentes. II - Segurança denegada.
Nesse sentido, cita-se o MS 29.137/DF e o MS 26.732-AgR/DF, ambos de relatoria da Ministra Cármen Lúcia. 
Assim sendo, não houve nulidade processual por ausência de intimação pessoal da parte ou de seu representante legal acerca do requerimento para a sustentação oral, seja porque o ex-reitor não a requereu, seja porque é desnecessária.
		Da especificação da conduta atribuída ao ex-reitor Carlos Augusto (peça 184, p. 11-14) 
O ex-Reitor Carlos Augusto Moreira Júnior aduz que "o fato de o peticionário ser citado para pagar valores relativos a períodos em que já não era mais Reitor demonstra que não houve qualquer cuidado em individualizar as condutas dos acusados, nem preocupação, tampouco, em especificar a quais parcelas da suposta "dívida" teria dado causa cada um dos indiciados" (p.12) . 
Alega que "a imputação genérica da prática de irregularidades aos cinco indiciados representa manifesta violação aos principios constitucionais do devido processo legal, do contraditório e da ampla defesa"  (p. 12, grifos no original) .
Transcreve (p. 12-13) ementas do HC 85237, Rel. Gilmar Mendes, e do RHC 85658, Rel. Cezar Peluso, nas quais o STF afirmou a ocorrência de nulidade em face da violação dos princípios do contraditório, da ampla defesa e da dignidade da pessoa humana, tendo em vista as imputações genéricas. 
Assevera que "era imprescindível que se apontasse pormenorizadamente quais foram as ações ou omissões concretas de cada indiciado que lhes deram causa, para possibilitar que cada um contestasse acusações determinadas e específicas" (p. 13-14) e indaga como poderia defender-se sem saber exatamente do que estava sendo acusado?
	Análise 
Pois bem. Sabe-se que o ofício citatório deve, sob pena de nulidade, apresentar os fatos e as condutas em relação aos quais os responsáveis devem se defender, com vistas a atender a sua função de chamar a parte aos autos e fornecer-lhe os elementos para o exercício da ampla defesa, conforme entendimento contido no Acórdão 9438/2020-TCU-Segunda Câmara, Rel. Ministro Raimundo Carreiro, sendo que a ausência no ofício da citação/audiência de menção à sanção a que se submete o responsável não enseja nulidade (v.g Acórdão 1474/2019-TCU-Plenário, Rel. Ministro Raimundo Carreiro) .
No caso concreto, o ex-Reitor foram citado, por meio dos Ofício 520/2015 (peça 67) , por suas condutas omissivas (não realização de processo licitatório para a contratação do Instituto Brasileiro de Educação Ciência e Tecnologia Ltda. (IBCT) , omissão ante o dever de administrar as finanças e o patrimônio da Universidade, omissão ante o dever de exigir que a Funpar e o IBCT demonstrassem controle mínimo das receitas auferidas e despesas realizadas e prestassem contas parciais e final dos recursos arrecadados e geridos mediante a cobrança de taxa de matrícula e mensalidades, omissão no dever de instaurar a TCE e omissão no dever de vigilância) .
Como se vê, este Tribunal especificou as condutas quando atribuiu a responsabilidade ao Sr. Carlos Augusto Moreira Júnior, na qualidade de Reitor da UFPR, por condutas omissivas, que são aquelas em que o agente deixa de fazer alguma coisa que deveria fazer. 
Por fim, destaco que o exame de responsabilidade (culpabilidade) do Sr. Carlos Augusto Moreira Júnior em relação às condutas omissivas que lhe fora atribuída será realizada em outro tópico. 
	Da inocorrência de nulidade em face da ausência de intimação do Sr. Alípio Santos Leal Neto, ex-Diretor da Escola Técnica da UFPR, de todos os atos do processo (peça 195, p. 5) 
Alípio Santos Leal Neto argumenta que "não foi (...) intimado de todos os atos do processo para que pudesse exercer o seu amplo direito de defesa", não tendo sido chamado no processo originário de tomada simples de contas para prestar os esclarecimentos devidos, tendo sido citado somente na fase de tomada de contas especial, ao contrário dos outros responsáveis, "fato este que se constitui em inquestionável cerceamento de defesa" (peça 195, p. 5) .
	Análise 
A fim de subsidiar a análise, transcreve-se abaixo excerto do relatório (peça 160) que antecede ao Acórdão 8015/2020-TCU-Segunda Câmara (peça 158) , verbis:
Exame Técnico
77.	A alegação demonstra desconhecimento do rito processual adotado no TCU. Há cerceamento de defesa quando, de alguma forma, em qualquer processo, o responsável sofra algum tipo de sanção, julgamento, ou seja condenado a pagar o que seja sem antes apresentar as suas escusas e de estas serem detalhadamente analisadas pelo Tribunal. No caso da presente TCE, é justamente o que se faz no momento - a análise das alegações do responsável frente às irregularidades apontadas. Nenhum tipo de juízo foi infirmado antes de tal análise, sendo, por isso, improcedente o argumento de que houve infringência ao direito de defesa. O simples fato de o Sr. Alípio não ter sido ouvido na Representação (TC-Processo 009.317/2013-9) que precedeu a presente tomada de contas especial não implica cerceamento do seu direito de defesa.
Desde já, esclarece-se que o fato de o Sr. Alípio Santos Leal não ter sido intimado no âmbito do TC Processo 009.317/2013-9, por si só, não gera nulidade. 
Naquela representação, originária desta TCE, houve a realização de diligência, que é medida de natureza inquisitorial-investigativa, não havendo necessidade de abertura de contraditório dos envolvidos. Após, houve conclusão por parte da então Secex-PR (peças 55 a 57 do TC Processo 009.317/2013-9) que havia débito e que deveria ocorrer a conversão da representação em TCE. Assim, por meio do Acórdão 3389/2014 (peça 60 do TC Processo 009.317/2013-9) , a Segunda Câmara deste Tribunal decidiu pela conversão e pela citação do Sr. Alípio Santos Leal e dos demais responsáveis, razão pela qual nem o Sr. Alípio tampouco os outros responsáveis foram chamados em audiência no âmbito do TC Processo 009.317/2013-9. Ou seja, não se verificou infringência ao princípio da isonomia.
Aplica-se ao presente caso o entendimento que se extrai de diversos precedentes extraídos da base de jurisprudência selecionada deste Tribunal que indicam ser desnecessária a instauração do contraditório antes da conversão do processo de fiscalização em tomada de contas especial (Acórdão 161/2010-TCU-Segunda Câmara, relatoria do Ministro Aroldo Cedraz, 2.960/2015-TCU-Plenário, relatoria do Ministro Benjamin Zymler, 2.625/2018-TCU-Plenário, relatoria da Ministra Ana Arraes, 2.402/2020-TCU-Plenário, relatoria do Ministro Vital do Rêgo, dentre outros) . 
Assim, após ser convertido em TCE, o responsável foi citado por meio do Ofício 521/2015 (peça 68) , de 14/5/2015, que foi entregue em 8/6/2015 (AR de peça 87) no endereço constante à base CPF da Receita Federal (peças 165, 194, 228) , razão pela 	qual o responsável apresentou alegações de defesa (peças 112 e 113) . 
	Da análise da natureza dos recursos arrecadados na execução Contrato s/n Funpar-IBCT e da competência deste Tribunal de Contas (peça 182 p. 23 e 195, p. 32-34) 
Carlos Augusto Moreira Júnior e Alípio Santos Leal Neto aduzem que os recursos arrecadados na execução do Contrato s/n Funpar-IBCT são de natureza privada.
Alípio Santos Leal Neto sustenta, então, a incompetência deste Tribunal para atuar, tendo em vista que "o projeto teve financiamento privado, ou seja, não houve o envolvimento de recursos públicos"  (peça 195, p. 23, grifos no original) . 
Análise
A questão foi analisada no relatório que antecede ao decisum nos seguintes termos:
129.	Feitas essas observações, registro que a defesa se resumiu basicamente a afirmar que os recursos geridos pela AMBM na execução do Convênio 373/2003 seriam de natureza privada.
130.	A alegação é absolutamente improcedente, como prova o próprio item 3.1 do "Convênio" 373/2003 (transcrito no arrazoado da defesa e reproduzido acima) , que autorizou a AMBM a arrecadar taxas de inscrição e mensalidades do curso. Ora, o produto da arrecadação desses valores é certamente receita pública, auferida mediante a prestação de serviço público. 
131.	Repiso que a cláusula 4ª do "Convênio" 373/2003 (transcrita acima) atribuiu à UFPR a responsabilidade de fornecer recursos materiais e instalações necessárias à realização do curso; executar a coordenação didático-pedagógica do curso; nomear o coordenador didático responsável pelo planejamento e execução didático-pedagógico do curso; alocar o corpo docente e administrativo necessário para a execução do curso; selecionar os candidatos e providenciar a matrícula dos mesmos; adotar as medidas necessárias à implantação do curso; e emitir os certificados de conclusão do curso.
132.	Trata-se, portanto, de um curso planejado, ministrado e certificado pela UFPR. E obviamente a receita auferida com a cobrança de taxas e mensalidades constitui receita pública. Esse entendimento foi ratificado no Acórdão 2731/2008-TCU-Plenário:
9.1. firmar o entendimento de que a expressão "recursos públicos" a que se refere o art. 3º, caput, da Lei 8.958/1994 abrange não apenas os recursos financeiros aplicados nos projetos executados com fundamento na citada lei, mas também toda e qualquer receita auferida com a utilização de recursos humanos e materiais das Instituições Federais de Ensino Superior, tais como: laboratórios, salas de aula; materiais de apoio e de escritório; nome e imagem da instituição; redes de tecnologia de informação; documentação acadêmica e demais itens de patrimônio tangível ou intangível das instituições de ensino utilizados em parcerias com fundações de apoio, sendo obrigatório o recolhimento de tais receitas à conta única do Tesouro Nacional; (negritei) 
133.	Logo é totalmente inverídica a alegação de que a AMBM teria arcado com recursos próprios as despesas da execução do "Convênio" 373/2003.
134.	Em vista do exposto, proponho a rejeição da alegação de defesa.
Nesse sentido, cito também os Acórdãos 6109/2009 e 730/2010, ambos da 2ª Câmara e relatados pelo Ministro Aroldo Cedraz e Acórdão 872/2011-TCU-Plenário, Rel. então Ministro José Jorge. Logo, se os recursos arrecadados na execução do Contrato s/n Funpar- Instituto Brasileiro de Educação, Ciência e Tecnologia Ltda. tinham natureza pública, não resta dúvida que este Tribunal tinha competência para atuar.
	Da análise da prescrição das ações de ressarcimento e da incidência do julgamento do RE 669.069/STF (peças 182, p. 3-6, 190, p. 3-6 e peça 195, p. 1-5) 
Os responsáveis alegam a ocorrência de prescrição da pretensão reparatória e da sanção, como corolário do princípio da segurança jurídica e a aplicação analógica de normas de Direito Público relacionadas à prescrição quinquenal.
Indicam que já se passaram mais de 12 (doze) anos, razão pela qual esperam que seja reconhecida a prescrição.
Rejeitam a incidência do art. 37, § 5º da CF/88, e requerem o reconhecimento da prescrição quinquenal.
Aponta a incidência do julgamento contido no RE 636.886/AL e do RE 669.069/MG, quanto à prescrição da pretensão de ressarcimento fundada em decisões do TCU, bem como a da sanção.
Análise
No que se refere ao débito, o acórdão recorrido adotou a premissa de que a ação de ressarcimento seria imprescritível, pela previsão expressa do art. 37, § 5º, da Constituição Federal.
Ocorre, contudo, que a matéria foi objeto de repercussão geral julgada pelo Supremo Tribunal Federal no Recurso Extraordinário 636.886 (tema 899) . O citado RE teve seu julgamento finalizado, tendo transitado em julgado em 5/10/2021, fixando a tese de que "é prescritível a pretensão de ressarcimento ao erário fundada em decisão de Tribunal de Contas".
Diante deste novo cenário, a arguição suscitada pelos recorrentes passa a ser analisada, na sequência, levando-se em conta o recente pronunciamento do STF, com o fim de verificar a aplicação, à hipótese dos autos, do novo entendimento firmado sobre o sentido e alcance do art. 37, § 5º, da Constituição.
Da prescritibilidade da pretensão reparatória
É necessário, em preliminar, delimitar com clareza o objeto do RE 636.886, adotado como paradigma do tema 889 da repercussão geral. Nesse recurso extraordinário, o STF debruçou- se sobre a ocorrência da prescrição na fase de execução de dívida constituída por condenação pelo TCU.
Mais especificamente, tratou-se da execução de uma dívida consubstanciada em acórdão do TCU (Acórdão 227/1996-TCU-Segunda Câmara) , que foi arquivada pelo juízo da execução, após ter-se operado a prescrição intercorrente prevista no art. 40, § 4º, da Lei 6.830/1980 (Lei de Execução Fiscal) .
Referido dispositivo prevê o seguinte procedimento: (a) não encontrados o devedor ou bens penhoráveis, o juiz suspende a execução, cabendo ao credor realizar as diligências necessárias ao sucesso da cobrança; (b) decorrido o prazo de um ano sem a localização do devedor ou de bens passíveis de constrição, o juiz determina o arquivamento dos autos (mero arquivamento, sem extinção do processo) e começa a correr o prazo prescricional; (c) transcorrido o prazo sem a localização do devedor ou de bens penhoráveis, a prescrição intercorrente se opera e o juiz pode decretá-la de ofício, com a consequente extinção do processo.
Como se nota, a controvérsia dirimida no RE 636.886 circunscreveu-se à prescrição ocorrida no curso da execução, quando o dano ao erário já havia sido objeto de acertamento, materializado em acórdão condenatório proferido pelo TCU.
Não obstante esse objeto específico, o julgamento do RE 636.886 assume especial relevância para os fins da presente análise, pois, para solucionar a controvérsia, foi necessário discutir o real sentido e alcance da imprescritibilidade prevista na parte final do art. 37, § 5º, da Constituição.
O próprio relator originário do RE, ministro Teori Zavascki, observou que "a alegação de imprescritibilidade, com base no art. 37, § 5º, da CF/88, insistentemente suscitada pela União, evidentemente abarca os fundamentos do aresto atacado, que analisou a prescrição intercorrente". A interpretação do art. 37, § 5º, da CF constituía, portanto, uma questão prejudicial a ser dirimida, previamente ao exame da prescrição intercorrente prevista na legislação ordinária ("a questão constitucional veiculada no recurso extraordinário - a inexistência de prescrição na hipótese - é, portanto, prejudicial ao tema infraconstitucional abordado pelo acórdão recorrido", conforme decisão monocrática contida na peça 3 dos autos eletrônicos do RE 636.886) .
Assim, não há dúvidas de que os efeitos da tese fixada no tema 899 da repercussão geral projetam-se direta e imediatamente na fase de execução do acórdão condenatório proferido pelo TCU, pois é a pretensão executória que se funda "em decisão de Tribunal de Contas" (a pretensão de realizar, em termos práticos, a obrigação de pagar já certificada no título constituído pelo acórdão condenatório) . Não obstante, e considerando a relevância das manifestações do STF enquanto intérprete maior do texto constitucional, é necessário considerar as razões essenciais da decisão, para identificar seus possíveis reflexos também no que diz respeito à prescrição condenatória.
Como se demonstrará, em ambos os casos (pretensão à condenação e pretensão à execução) a defesa da imprescritibilidade tem um fundamento comum (o art. 37, § 5º, da Constituição Federal) , cujo sentido e alcance foi objeto de delimitação pelo STF, como condição (questão prejudicial) do próprio julgamento.
Da fundamentação do RE 636.886 e suas implicações para a pretensão reparatória
Nos processos que extrapolam a mera solução de um caso concreto (como pressupõe o instituto da repercussão geral) , as razões essenciais da decisão (ratio decidendi) assumem particular importância, pois revelam a efetiva compreensão do órgão julgador sobre a norma constitucional que condiciona o julgamento. Tal compreensão tende a ser mantida em situações análogas, dado o dever de coerência, que é premissa fundamental em um sistema de precedentes.
Conforme observado pelo Ministro Roberto Barroso no julgamento do RE 669.069 (tema 666) , "o grande papel da repercussão geral é funcionar como um precedente que orientará as jurisdições inferiores". E as orientará não tanto quanto à solução do caso concreto do processo paradigma (pois, para isso, já se opera a eficácia da decisão, na sistemática tradicional) , mas na fixação de uma tese jurídica, aplicável à questão de direito subjacente.
A força dessa tese, que se irradia para além do caso concreto, repousa na própria autoridade das decisões do STF enquanto intérprete final da Constituição. E o sistema de precedentes sob o regime da repercussão geral foi concebido exatamente para que a tese relativa à questão constitucional de fundo fosse adotada como efetiva orientação aos demais operadores jurídicos.
Particularmente sobre o RE 636.886 (tema 899) , observa-se que, para resolver a lide, foi necessário analisar a matéria à luz do art. 37, § 5º, da Constituição Federal, cuja parte final trata da imprescritibilidade das ações de ressarcimento ao erário. E, ao contrário dos precedentes anteriores (temas 666 e 897, referidos adiante) , desta feita a análise se deu sob a perspectiva específica da atuação do TCU, no exercício do controle externo.
No julgamento, a União sustentou que o art. 40, § 4º, da LEF não se aplicaria às execuções de títulos extrajudiciais representados por acórdãos condenatórios do TCU, pois a prescrição, mesmo que na fase de cobrança do crédito, implicaria ofensa à citada disposição constitucional. A linha argumentativa foi acompanhada pela Procuradoria-Geral da República, em sua manifestação (peça 38 dos autos do RE 636.886) .
O pressuposto dessa argumentação é o de que a efetiva imprescritibilidade deve ser observada em ambas as etapas do ressarcimento: a) na fase de formação do título executivo (em que se exerce a pretensão reparatória, no caso do débito, ou punitiva, no caso da multa, fixando-se, com liquidez e certeza, os elementos da obrigação de pagar) ; e b) na fase de efetividade do título constituído (em que se exerce a pretensão executória, para conferir efeitos práticos à condenação imposta, mediante a expropriação de bens do devedor, caso o pagamento não seja feito espontaneamente) .
No curso do processo perante o TCU, a proteção do art. 37, § 5º, da Constituição é a fonte utilizada na defesa da imprescritibilidade na fase condenatória. Essa mesma norma constitucional era também invocada para justificar a não incidência da prescrição no curso da execução (objeto do RE 636.886) .
O efetivo ressarcimento ao erário, por decisão do tribunal de contas, depende, portanto, de ambas as etapas (da condenação e da execução) , não se podendo falar em efetiva imprescritibilidade, na hipótese, se qualquer dessas fases estivesse sujeita a prazo extintivo. Dado esse contexto, para resolver a controvérsia relativa à execução o STF enfrentou a questão mais geral da prescrição em si, desenvolvendo argumentos que abrangem o próprio sentido e alcance do art. 37, § 5º, da Constituição Federal, como um todo (apontada como questão prejudicial) .
Também por isso, no novo julgamento foi igualmente necessário referir-se a dois outros precedentes, com repercussão geral, que discutiram a prescrição da pretensão reparatória: o tema 666 (prescritibilidade da ação de reparação de danos decorrentes de ilícito civil) e o tema 897 (imprescritibilidade da ação de ressarcimento ao erário fundada na prática de ato doloso tipificado na Lei de Improbidade Administrativa) .
Esses dois precedentes foram invocados pela União e pelo Ministério Público Federal para que não se adotasse, relativamente à fase de cobrança (pretensão executória) , um entendimento que conflitasse com as teses já fixadas nos temas 666 e 897 para a prescrição na fase de conhecimento.
No julgamento do RE 636.886 houve, de fato, evidente preocupação do STF em harmonizar a nova decisão com os entendimentos anteriores, discorrendo-se sobre o próprio alcance do art. 37, § 5º, da Constituição, para se concluir que aqueles precedentes não justificariam a tese de imprescritibilidade da pretensão de ressarcimento exercida pelo tribunal de contas.
É bem verdade que uma das correntes de discussão em torno do novo julgamento defende sua incidência apenas na fase de execução da dívida, relativizando a importância da ratio decidendi da decisão. Para essa linha interpretativa, o tribunal de contas poderia desempenhar as atividades de controle normalmente, culminando na condenação do agente causador do dano, com a única ressalva de que o acórdão condenatório não teria eficácia como título executivo.
A ideia que justifica essa compreensão é a de que o pronunciamento da corte de contas, embora sem força executiva, teria utilidade para o cidadão valorar a atuação dos gestores de recursos públicos, bem como para caracterizar situações de dano que, uma vez definidas com liquidez e certeza pelo órgão de controle, poderiam ter desdobramentos em outras esferas, por iniciativa do ministério público ou de outro legitimado a pleitear o ressarcimento do dano apurado.
Tais argumentos são ponderáveis, mas não proporcionam solução adequada do ponto de vista sistêmico, por desconsiderar a fundamentação e esvaziar o alcance do que decidido pelo STF. Com efeito, toda a fundamentação desenvolvida no RE 636.886 baseou-se na premissa de que a prescrição é um imperativo constitucional, necessário para limitar, em bases razoáveis, a própria possibilidade de persecução estatal.
A finalidade de se estabelecer prazo de prescrição é exatamente a de inibir a conduta apuratória após o transcurso de tempo suficiente para fazer presumir as dificuldades de defesa para aquele a quem se atribui a responsabilidade pelo suposto ilícito, além das inconveniências, para a estabilidade das relações jurídicas, de se perpetuar, indefinidamente, a possibilidade da persecução.
Como didaticamente afirmado pelo STJ, "o instituto da prescrição tem por finalidade conferir certeza às relações jurídicas, na busca de estabilidade, porquanto não seria possível suportar uma perpétua situação de insegurança" (STJ, 2ª Seç., EREsp 1280825, DJUe 2/8/2018) .
A própria fundamentação adotada no RE 636.886 evidencia a preocupação do STF em reafirmar que o princípio de limitação temporal para exercício das pretensões patrimoniais é requisito de segurança jurídica, não se podendo conferir ao art. 37, § 5º, da Constituição uma interpretação que desnature sua natureza de norma excepcional.
Esse entendimento já havia sido exposto no julgamento do RE 669.069 (tema 666) e do RE 852.475 (tema 897) . No tema 666 foi definida a prescritibilidade da pretensão do ressarcimento de prejuízos ao erário decorrentes de ilícitos civis, constituindo a primeira limitação relevante feita pelo STF ao alcance da ressalva contida no art. 37, § 5º, da Constituição. Esse julgamento deixou assente que "em nosso direito, a prescritibilidade é a regra. É ela fator importante para a segurança e estabilidade das relações jurídicas e da convivência social", diretriz essa que deve guiar a interpretação do citado dispositivo.
Já no tema 897, não mais relativo a ilícitos civis, o STF aprofundou a discussão para reafirmar que a regra do ordenamento jurídico é a da prescritibilidade das pretensões patrimoniais. Por isso, a previsão do art. 37, § 5º, como toda norma excepcional, deve receber interpretação estrita, também no que se refere aos ilícitos não civis.
Essa premissa foi ponderada, ainda, com um aspecto pragmático, relevante do ponto de vista do devido processo legal substancial: "o entendimento pela imprescritibilidade acarretaria o dever de cada cidadão de guardar eternamente comprovantes os mais diversos de seus negócios jurídicos com a Administração, o que evidentemente seria inviável e comprometeria o direito à defesa".
Nesse sentido, foi destacada a doutrina do prof. Emerson Gabardo, de que a discussão deve levar em conta "o direito real (efetivo) de o indivíduo se defender de qualquer imputação de responsabilidade que lhe atinja, realizado o devido processo legal. E não é crível imaginar que o cidadão terá condições de se defender sem que possua um prazo certo no qual sabe que possam lhe ser cobradas explicações em face dos seus atos".
Após longo debate, por mais de uma sessão, a conclusão alcançada pelo STF no exame do tema 897 foi a de que, como regra, a pretensão de ressarcimento prescreve, passado o prazo normal para seu exercício, mesmo nos ilícitos não-civis. Por exceção, o ressarcimento pode ser pleiteado a qualquer tempo em ação própria, em que, além do dano, a conduta seja compatível com a de um ato de improbidade na modalidade dolosa, devendo ainda ser provado, como questão prejudicial, o dolo do agente.
Ou seja, naquele julgamento ficou assentado que a imprescritibilidade prevista no art. 37, § 5º, da Constituição somente se aplica quando, além da existência do dano, comprovar-se que a conduta causadora do dano se amolda à descrição típica de um ato doloso de improbidade, competindo ao titular da pretensão de ressarcimento comprovar o dolo, e não apenas a existência do dano e seu nexo com a conduta do agente. Presentes essas condições, aplica-se a tese fixada no tema 897, de que "são imprescritíveis as ações de ressarcimento ao erário fundadas na prática de ato doloso tipificado na Lei de Improbidade Administrativa".
No atual julgamento (tema 899) , as conclusões foram harmônicas com as externadas nos temas 666 e 897, na linha de que os princípios da segurança jurídica e do devido processo legal impõem restrições à permanência do poder persecutório do Estado, inclusive quando levado a efeito por seus órgãos de controle.
Por isso, a interpretação do art. 37, § 5º, da Constituição Federal deve ser realizada em sintonia com a disposição do § 4º daquele artigo, que trata das sanções por ato de improbidade, reafirmando-se as conclusões assentadas no tema 897, de que somente são imprescritíveis as ações de ressarcimento ao erário cujo dano tiver como fato gerador um ato doloso tipificado na Lei de Improbidade Administrativa, devendo o dolo ser objeto de prova no processo. "Em relação a todos os demais atos ilícitos, inclusive àqueles atentatórios à probidade da administração não dolosos (...) aplica-se o tema 666, sendo prescritível a ação de reparação de danos à Fazenda Pública".
Os impactos do novo julgamento decorrem exatamente de se ter introduzido no debate o advérbio "somente", para ficar expresso, nas razões de decidir, que a ressalva constitucional do art. 37, § 5º, se aplica apenas à hipótese de dano provocado por ato doloso tipificado como de improbidade, sendo prescritíveis, por consequência, as demais pretensões ao ressarcimento que não requeiram o dolo para sua configuração.
É essa premissa que justificou a tese do tema 899, de que "é prescritível a pretensão de ressarcimento ao erário fundada em decisão de Tribunal de Contas", sem ressalva alguma, considerando-se que a condenação proferida pelo Tribunal de Contas não requer que a conduta seja dolosa, nem o processo de controle externo estaria instrumentalizado para a realização da prova de dolo (desnecessária para justificar a condenação ao ressarcimento, se a pretensão for exercida tempestivamente) .
Até por isso, a redação da tese do tema 899 não trouxe exceção (a exemplo do que o STF fez no tema 897, ao conferir tratamento diferenciado ao ato doloso) , afirmando, unicamente, que "é prescritível a pretensão de ressarcimento ao erário fundada em decisão de Tribunal de Contas", sem ressalvar as condutas dolosas.
A conclusão enunciada no julgamento do tema 899, sobre a atuação dos tribunais de contas, foi sem dúvida mais restritiva que a do tema 897, permitindo concluir que a ação de ressarcimento por ato doloso pode se desenvolver a qualquer tempo no âmbito judicial, mas está sujeita à prescrição na esfera administrativa.
Esses são os fundamentos da decisão adotada pelo STF, que devem ser consideradas em qualquer discussão a respeito da questão de fundo. A partir dessas razões, entende-se não ser razoável a interpretação restritiva do julgado, referida antes, segundo a qual os efeitos da decisão do STF se restringiriam à execução do acórdão condenatório proferido pelo tribunal de contas, não inibindo a possibilidade de persecução do ilícito administrativo a qualquer tempo, pela corte de contas.
Com efeito, seria difícil justificar a possibilidade de o órgão de controle externo proferir uma condenação que seria ineficaz em sua função primordial, de instrumentalizar o cumprimento forçado da obrigação, se não cumprida espontaneamente pelo responsável (como previsto no art. 24 da Lei 8.443/1992) .
Depois, e mais importante, a objeção à citada interpretação restritiva decorre da própria finalidade da prescrição, de inibir a atividade persecutória pelos órgãos estatais após o transcurso de certo prazo. Não se justificaria a conclusão de que a ação-meio (a persecução em si, para apuração dos fatos) possa se desenvolver normalmente, ficando mitigada apenas a utilidade do ato-fim (a condenação propriamente dita, que não poderia instrumentalizar a execução) . A razão de ser dos prazos extintivos é justamente a de não impor ao responsável o ônus de se defender quando o direito que lhe é oposto já tenha decaído ou a correspondente pretensão já esteja prescrita.
Como visto, os argumentos utilizados pelo STF no julgamento do tema 899 partem do exame da pretensão de ressarcimento como um todo. Não foram apresentados argumentos próprios e exclusivos para a fase de execução da ação de ressarcimento. Ao contrário, as razões apresentadas revelam a compreensão do STF quanto à limitação temporal para o exercício das pretensões estatais de natureza patrimonial, notadamente na esfera administrativa, sendo em tudo aplicáveis à fase condenatória, de constituição do título executivo pelo tribunal de contas.
Assim sendo, é forçoso concluir que também é prescritível a pretensão de ressarcimento exercida pelo TCU com o fim de apurar a ocorrência de prejuízo ao erário e condenar o agente que lhe deu causa. Essa conclusão resulta nem tanto da incidência direta da tese fixada no tema 899 da repercussão geral (porque específica para a fase de execução) , e sim das razões de decidir utilizadas nesse precedente, que delimitaram o sentido e o alcance da ressalva contida no art. 37, § 5º, da Constituição Federal, demonstrando que tal ressalva não se estende à atividade de controle externo exercida pelo tribunal de contas.
Aplicabilidade, à fase condenatória, dos critérios adotados no RE 636.886
Uma vez concluído que a pretensão de ressarcimento também prescreve na fase condenatória, é necessário definir os parâmetros a observar (termo inicial, prazo, causas de interrupção) .
O fato de o STF não ter se pronunciado sobre os critérios para a análise da prescrição em geral (para a fase executiva e para a fase condenatória) não impede a incidência do instituto. Como esclarecido em outra oportunidade (embargos de declaração no RE 669.069, tema 666) , "o que cabia ao STF definir era a prescritibilidade ou não das pretensões de ressarcimento ao erário"; uma vez "firmado o entendimento de que tal pretensão é prescritível, as controvérsias atinentes ao transcurso do prazo prescricional, inclusive a seu termo inicial, são adstritas à seara infraconstitucional, solucionáveis tão somente à luz da interpretação da legislação ordinária pertinente", que cabe ao julgador do caso concreto aplicar.
Na situação específica do RE 636.886, o STF primeiro fixou a tese da prescritibilidade e, após, resolveu o caso concreto aplicando as regras de prescrição contidas na Lei de Execução Fiscal (conjugada com os dispositivos pertinentes do Código Tributário Nacional) , apropriadas àquela hipótese.
A Lei de Execução Fiscal, todavia, contempla situações típicas da fase executiva, inadequadas à fase de conhecimento. Veja-se, por exemplo, a situação do caso julgado, de não localização de bens penhoráveis, com a consequente suspensão do processo para diligências a serem empreendidas pelo credor: tal circunstância é impertinente à fase condenatória.
Logo, é natural concluir que a prescrição da condenação deve ser regida por critérios distintos daqueles fixados no RE 636.886 para a execução, notadamente quanto aos respectivos termos iniciais e causas interruptivas. É necessário, então, definir essas balizas, aplicando-se a legislação infraconstitucional apropriada.
A dificuldade para tanto reside na ausência de norma específica para o processo de controle externo, conduzido pelo tribunal de contas - notadamente quanto ao débito, até então considerado imprescritível. Tal lacuna normativa precisa ser preenchida pelos meios próprios de integração do ordenamento, em especial o emprego da analogia, buscando-se a norma mais compatível com a situação em exame.
A respeito, sabe-se que há, no ordenamento, regimes diversos de prescrição, que fazem variar o termo inicial, o prazo e as interrupções em função da pretensão em causa. Em algumas situações, como no sistema do Código Civil, o prazo é relativamente elevado (de dez anos, considerando-se o art. 205, de interesse para a discussão) , mas são poucas as causas de interrupção e, ademais, a prescrição se interrompe uma única vez (art. 202) .
Em outros regimes, como o da Lei 9.873/1999, o prazo é menor (como regra) , mas há variadas causas de interrupção e elas atuam autonomamente, podendo provocar múltiplas interrupções da prescrição no curso do processo. Ademais, se o fato também constituir crime, o prazo de prescrição deixa de ser o genérico, de cinco anos, e passa a ser o da lei penal (art. 1º, § 2º da Lei 9.873/1999) , elevando-se significativamente em alguns casos. No peculato, por exemplo, quando há desvio de dinheiro público, a pena máxima de 12 anos (CP, art. 312) faz com que a prescrição somente ocorra em 16 anos (CP, art. 109, II) , prazo significativamente maior que o do Código Civil.
Deve-se considerar, todavia, que a fixação de regimes prescricionais diversos é matéria de política legislativa, cabendo ao aplicador da lei observar as balizas adequadas ao caso concreto, sem que possa exercer, na hipótese, mera opção discricionária por um ou outro regime.
Assim, a primeira premissa adotada neste exame é o de utilizar o regime mais próximo da situação em causa, aplicando-o de modo integral, ou seja, sem a combinação de leis (termo inicial de uma norma, causas de interrupção de outra, prazo de uma terceira, e assim por diante) . Tal combinação resultaria, na verdade, em um regime originário, cuja definição é de competência exclusiva do legislador positivo.
Há muito a doutrina adverte que a junção dos aspectos mais benéficos de leis distintas, para formar um novo regime, não constitui uma forma perfeitamente legítima de integração do ordenamento. Ao criar essa terceira lei, o juiz "estaria aplicando um texto que, em momento algum, teve vigência" (Eugenio Raul Zaffaroni; José Henrique Pierangeli. Manual de direito penal brasileiro. São Paulo: RT, 2004, p. 220. Vide, também, STF: RE 600.817) .
A segunda diretriz a ser observada é a unificação dos critérios para exame da prescrição para ambas as pretensões (punitiva e de ressarcimento) , na atividade de controle externo exercida pelo tribunal de contas.
O uso de critérios uniformes para as prescrições que incidem nesta fase do processo se justifica, pois a prescrição seria para o tribunal de contas agir, buscando caracterizar o ilícito, identificar seu autor, dimensionar os efeitos da conduta (notadamente a quantificação do dano, se existente) e impor as consequências legais, independentemente do fato de tais consequências terem natureza punitiva ou ressarcitória.
Afinal, o instituto da prescrição busca indicar se ainda é possível ao tribunal de contas exercer a apuração e julgamento dos fatos, o que deve ser decidido levando-se em conta não tanto o desfecho do processo (se haverá imputação de débito ou a aplicação de sanções) , e sim o prazo para que a ação de controle se inicie. É da essência do instituto a finalidade de fixar prazo para a iniciativa da pretensão (a prescrição intercorrente, que incide sobre um processo já validamente iniciado, apenas confirma essa regra geral) , independentemente do eventual desfecho.
Ademais, como já demonstrado, a fixação de um prazo prescricional também objetiva não comprometer a possibilidade de defesa pelo demandado. E a defesa, pelo responsável, se dá quanto aos fatos que lhe são atribuídos, independentemente se, após a apuração, as consequências da responsabilidade se situem no âmbito do ressarcimento ou da sanção. É a possibilidade de plena defesa, quanto aos fatos, que o instituto visa resguardar, sendo certo que determinadas sanções, de elevado impacto (como a inabilitação para o exercício de cargo comissionado ou a inidoneidade para participar de licitações) podem ter efeitos até mais gravosos que certas ordens de ressarcimento (de baixa materialidade) .
A partir dessas diretrizes - utilizar um só regime, sem combinações de parâmetros extraídos de leis diversas, e aplicá-lo tanto no exame da pretensão punitiva quanto da pretensão de ressarcimento -, cumpre examinar as balizas mais adequadas à atuação do tribunal de contas.
Do longo debate já realizado sobre o tema, parece haver relativo consenso de que são duas as opções a considerar, que envolvem regimes já adotados para o exame da prescrição da punição: o sistema do Código Civil, acolhido pelo TCU (Acórdão 1441/2016-TCU-Plenário) , e o regime da Lei 9.873/1999, que tem sido aplicado pelo STF em mandados de segurança impetrados contra decisões do tribunal de contas.
Não obstante já haver uma orientação firmada no TCU quanto à prescrição da punição, entende-se que a prescritibilidade do débito representa um novo cenário, que abre a possibilidade de nova reflexão sobre o tema, haja vista a consistência dos argumentos contrários à atual sistemática e as decisões do STF proferidas após a uniformização da jurisprudência pelo TCU, em 2016.
Ambos os regimes de prescrição serão analisados na sequência, discutindo-se sua aplicabilidade e indicando-se como se daria a solução do caso concreto, sob as respectivas óticas.
Análise da prescrição segundo os critérios do Acórdão 1441/2016-TCU-Plenário
No que se refere à pretensão punitiva, o TCU tem tradicionalmente aplicado os critérios definidos no Acórdão 1441/2016-TCU-Plenário, que, em incidente de uniformização de jurisprudência, orientou-se pela aplicação do Código Civil. Por este acórdão, em linhas gerais, a prescrição subordina-se ao prazo geral de dez anos (CC, art. 205) , contado a partir da data da ocorrência do fato e interrompido pelo ato que ordenar a citação, a audiência ou a oitiva da parte.
Entre outras razões que justificaram a adoção desse critério destaca-se a de que o citado dispositivo constitui uma cláusula geral a ser empregada sempre que a pretensão for prescritível, mas a lei não estabelecer um prazo específico, como na hipótese.
Aplicando essas balizas ao caso em exame, este Tribunal considerou que a irregularidade principal, origem de todas as demais, foi a celebração do Termo de Cooperação Técnica s/n, em 2/2/2007. Assim, entendeu que a pretensão punitiva não poderia ser considerada prescrita, tendo em vista que os atos que ordenaram as citações ocorreram em meados de 2015, conforme itens 39 a 43 do voto (peça 159) condutor do Acórdão 8015/2020-TCU-Segunda Câmara.
Considerando a premissa de que as pretensões punitiva e de ressarcimento se submetem ao mesmo regime, conclui-se que inocorreu o fenômeno da prescrição, seja da condenação ao ressarcimento como também da multa, caso sejam adotados, para ambos os fins, os parâmetros definidos no Acórdão 1441/2016-TCU-Plenário.
A utilização do regime prescricional da Lei 9.873/1999 (MS 32.201) 
As discussões levadas a efeito no TC Processo 030.926/2015-7, em que se deu a uniformização da jurisprudência, evidenciam que houve relevantes discussões no TCU acerca do regime prescricional a ser observado quanto à pretensão punitiva.
Acerca dessas discussões, vejam-se também, exemplificativamente, as manifestações do Ministério Público junto ao TCU nos processos TC Processo 018.404/2007-9 e TC Processo 020.635/2004-9, assim como a da Consultoria Jurídica no processo TCU/Conjur Processo 017.625/2020-3, todas com substanciosas contribuições para o debate.
Na linha dessas manifestações, observa-se que o Poder Judiciário, historicamente, tem demonstrado reservas quanto à adoção de critérios de direito privado, a exemplo dos previstos no Código Civil, para aferir prescrição em relações submetidas ao direito público.
Na ausência de norma específica sobre prescrição, o Judiciário, como regra, entende que os prazos prescricionais devem ser buscados em normas de direito público, até mesmo pelo princípio da simetria. Sabe-se que quando a pretensão é exercida pelo particular contra a Fazenda Pública, há uma norma geral que estabelece prazo de 5 anos para tanto (o Decreto 20.910/1932, recepcionado pela Constituição Federal com força de lei ordinária, segundo o qual "todo e qualquer direito ou ação contra a Fazenda federal, estadual ou municipal, seja qual for a sua natureza, prescrevem em cinco anos contados da data do ato ou fato do qual se originarem") .
Pela simetria, na ausência de norma própria, é razoável aplicar o mesmo prazo quando a pretensão se inverte, ou seja, quando for exercida pela Fazenda Pública contra o particular. Das várias decisões nesse sentido, cita-se o pronunciamento do STJ no REsp 1105442/RJ (tema 135 da sistemática de recursos repetitivos) , que adota, na ausência de lei específica, a norma "relativa à prescrição em casos inversos, isto é, prescrição de ações do administrado contra o Poder Público", que tem no Decreto 20.910/1932 a referência geral de prazo, fixado em cinco anos.
Também o ministro Benjamin Zymler, em voto proferido no TC Processo 030.926/2015-7, que tratou da uniformização da jurisprudência, observou que "as normas de Direito Público adotam, tanto a favor da administração, como contra ela, o prazo prescricional quinquenal" (grifou-se) . Assim, no sistema prescricional a incidência de um mesmo prazo, contra ou a favor, é uma relevante diretriz, traduzida no princípio da simetria, a ser considerada em situações de integração do ordenamento (ou seja, na ausência de definição expressa do legislador em outro sentido) .
Ainda nessa linha de compreensão, note-se que o RE 636.886 (tema 899) tratou do ressarcimento em si, embora na fase de execução, estabelecendo um prazo quinquenal para a prescrição. Esse aspecto tem especial relevância ao ser considerada a Súmula 150 do STF, segundo a qual "prescreve a execução no mesmo prazo de prescrição da ação".
Tal súmula fornece uma segunda diretriz importante para integração do ordenamento, ao introduzir uma outra espécie de simetria, desta feita entre as fases do processo: na ausência de regra legal em contrário, a ação e a execução devem observar os mesmos prazos prescricionais.
Logo, até haver norma específica a tratar da prescrição no processo de controle externo (que poderá ser formulada com maior liberdade pelo legislador, comparativamente às limitações próprias da analogia) , a integração do ordenamento deve considerar algumas diretrizes, já referidas, de que: a) a ação e a execução devem observar um mesmo prazo prescricional (embora seja natural que possuam termos iniciais e causas de interrupção apropriados às respectivas fases) , conforme Súmula 150 do STF; b) esse prazo deve atuar contra ou favor do titular da pretensão, ante o princípio da simetria, cabendo unicamente ao legislador positivo estabelecer diferenciações em benefício da Fazenda Pública; c) no que se refere à atuação do controle externo, os critérios devem ser uniformes para a punição e para o ressarcimento, pois significam limites à atividade apuratória do tribunal de contas em si, independentemente do desfecho dessa atuação.
Especificamente em casos envolvendo sanções aplicadas pelo TCU, a prescrição foi discutida pelo STF em julgamentos posteriores ao Acórdão 1441/2016-TCU-Plenário. Já há decisões colegiadas de ambas as turmas do STF no sentido de que pretensão punitiva no processo de controle externo é regida pela Lei 9.873/1999 (1ª Turma: MS 32.201, DJe-173, 4/8/2017; 2ª Turma: MS 35.512-AgR, DJe-135, 19/6/2019 e MS 36.067, DJe-234, 28/10/2019) .
A matéria foi objeto de minuciosa análise no MS 32.201. Nesse julgamento, após examinar detidamente os fundamentos do Acórdão 1441/2016-TCU-Plenário, que uniformizou a jurisprudência do TCU a respeito, o STF manifestou-se em sentido diverso, retratado na seguinte ementa:
Direito administrativo. Mandado de segurança. Multas aplicadas pelo TCU. Prescrição da pretensão punitiva. Exame de legalidade. 1. A prescrição da pretensão punitiva do TCU é regulada integralmente pela Lei nº 9.873/1999, seja em razão da interpretação correta e da aplicação direta desta lei, seja por analogia. (...) . [grifou-se]
Nesse precedente, concluiu-se que "não há nenhuma razão plausível pela qual se deva suprir a alegada omissão [de prazo para a atuação punitiva do TCU] com recurso às normas de direito civil, e não às de direito administrativo".
Entendimento similar já havia sido sustentado também nos debates que deram origem ao Acórdão 1441/2016-TCU-Plenário, mais especificamente no voto do ministro Benjamin Zymler, ao apontar que as relações de direito administrativo são assimétricas, havendo uma tendência dos ordenamentos jurídicos em geral em estabelecer prazos distintos para o Poder Público, não se justificando a importação automática das regras de direito civil:
Após melhor refletir sobre a matéria, cheguei à conclusão de que o prazo decenal previsto no Código Civil visa regulamentar relações eminentemente privadas. Por consequência, não caberia extrair do art. 205 do Código Civil (...) a moldura jurídica do prazo prescricional do poder-dever de sancionar do TCU. Ou seja, essa solução jurídica residual deveria ser aplicada somente para o direito de ação de relações privadas não estabelecidas no Código Civil ou em lei específica.
Há, em síntese, um conjunto paradigmático de normas que revelam um sistema prescricional próprio das pretensões que envolvem o Poder Público. Após o exame desse vasto conjunto normativo, o STF (notadamente no MS 32.201) considerou inapropriado utilizar a disciplina do Código Civil para reger a prescrição da pretensão punitiva pelo tribunal de contas, no exercício da atividade de controle externo.
O critério utilizado pelo STF para esse fim (as regras da Lei 9.873/1999) , no exame da prescrição punitiva, pode ter aplicação mais ampla, para ser utilizado como fonte de integração também no que diz respeito à pretensão reparatória, até que haja a edição de norma específica.
Primeiro, porque a Lei 9.873/1999 observa a sistemática geral do conjunto de normas existentes sobre prazos extintivos no âmbito do direito público. Depois, porque o prazo nela fixado é também compatível com as diretrizes de que (1) a ação e a execução prescrevem no mesmo prazo (Súmula 150 do STF) , e o prazo quinquenal foi adotado pelo STF para a execução do acórdão condenatório do TCU (RE 636.886) , e (2) na ausência de norma em contrário, o princípio da simetria orienta que o Poder Público tenha, para agir, o mesmo prazo que a lei estabelece para a pretensão inversa, ou seja, para quando o Estado é demandado, sendo certo que a pretensão de ressarcimento exercida pelo particular contra o Estado observa o prazo quinquenal fixado pelo Decreto 20.910/1932.
Além disso, a Lei 9.873/1999 apresenta hipóteses detalhadas quanto aos outros aspectos da regulação da prescrição (termo inicial e causas interruptivas) , em tudo compatíveis com as peculiaridades do processo de controle externo como um todo (e não apenas quando tal processo se destina à aplicação de sanções) .
Quanto ao termo inicial, a citada lei prevê o tratamento a ser dado a situações de ilícitos permanentes (como se dá em se tratando de conduta omissiva, cf. MS 32.201) ou continuados (como na reiteração de pagamentos irregulares, por vícios em sucessivas medições de uma mesma obra, por exemplo) .
Quanto à interrupção da prescrição, a citada lei contempla uma variedade de causas e a autonomia entre elas, sendo possível a multiplicidade de interrupções. A própria determinação do TCU para que se realize auditoria para averiguar determinado fato interrompe a prescrição, como destacado no julgamento do MS 32.201.
Até mesmo quanto ao prazo, a regra geral de cinco anos recebe tratamento diferenciado se a irregularidade configurar conduta tipificada como crime, hipótese em que se aplica o prazo previsto na legislação penal, normalmente mais extenso, como já referido.
Assim, até que sobrevenha norma que disponha especificamente a respeito da prescrição para a atuação do tribunal de contas, a adoção do regime previsto na Lei 9.873/1999 apresenta-se como solução adequada, tanto por observar os parâmetros que preponderam no conjunto de normas do direito público, como por ser, também, a norma que já vem sendo utilizada pelo STF para reger a limitação temporal ao poder sancionador do TCU.
Análise da prescrição pelo regime da Lei 9.873/1999 (MS 32.201) 
Adotando-se as premissas fixadas na Lei 9.873/1999 ao caso em exame, e mesmo considerando-se o prazo geral, de cinco anos, observa-se que não teria ocorrido a prescrição. Para tanto, é preciso considerar os seguintes parâmetros:
Termo inicial
A Lei 9.873/1999, art. 1º, parte final, traz previsão expressa a respeito do início do prazo em se tratando de infração de caráter permanente ou continuado. Nesta hipótese, a prescrição começa a correr não da data de cada fato, e sim "do dia em que tiver cessado" a permanência ou a continuidade.
Portanto, para efeitos da contagem do prazo prescricional, em se tratando do Contrato s/n Funpar-IBCT firmado entre a Funpar e o IBCT, sujeito à prestação de contas (vide alínea "L" da Cláusula Terceira (peça 21, p. 8) , o termo inicial a ser considerado foi a data final de vigência, dia 31/7/2008 (vide item 39 do relatório que antecede ao decisum - peça 160, p. 9) , tendo em vista que não houve prestação de contas e não havia previsão no ajuste.  
Prazo
A Lei 9.873/1999 apresenta um prazo geral, de cinco anos (art. 1º) , e um prazo especial, previsto no art. 1º, § 2º, a saber: "quando o fato objeto da ação punitiva da Administração também constituir crime, a prescrição reger-se-á pelo prazo previsto na lei penal". Considerando que as irregularidades discutidas nesse processo de tomada de contas especial não se relacionam, em princípio, a ocorrência de crimes praticados de forma dolosa, deve incidir o quinquênio previsto no art. 1o da Lei 9.873/99.
Interrupções por atos inequívocos de apuração dos fatos
No regime da Lei 9.873/1999, a prescrição se interrompe "por qualquer ato inequívoco, que importe apuração do fato" (art. 2º, II) . Ocorreram interrupções da prescrição nas seguintes datas:
a) em 26/8/2008, com a prolação do Acórdão 2699/2008-TCU-Primeira Câmara, Rel. então Ministro Guilherme Palmeira, data na qual o Colegiado determinou à Escola Técnica da Universidade Federal do Paraná que apresentasse informações sobre a relação dos cursos realizados em parceria com IBCT, evidenciando o nome do curso, carga horária, período de realização, receita arrecadada por curso, nome e CPF dos alunos que receberam o certificado de conclusão do curso e determinou a constituição de apartado de TCE (peça 12, p. 41-42 do TC Processo 019.514/2005-9) ;
b) em 28/9/2010, com a prolação do Acórdão 5594/2010-TCU-Segunda Câmara, Rel. Ministro Aroldo Cedraz, data na qual o Colegiado determinou a constituição de processo apartado de representação com vistas a apurar as irregularidades nos contratos firmados com o IBCT e autorizou a realização de diligências à UFPR para apurar os fatos (peça 6 do TC Processo 029.472/2010-5) ;
c) em 5/3/2013, com a prolação do Acórdão 736/2013-TCU-Segunda Câmara, Rel. Ministro Aroldo Cedraz, data na qual o Colegiado determinou a constituição de processo apartado de representação com vistas a apurar as irregularidades nos ajustes celebrados com o IBCT (peça 1) ;
d) em 15/7/2014, com a prolação do Acórdão 3389/2014-TCU-Segunda Câmara, Rel. Ministro Aroldo Cedraz, data na qual o Colegiado determinou a conversão do TC Processo 009.317/2013-9 em tomada de contas especial, bem como autorizou a realização das pertinentes citações (peça 59) ;
e) em 23/4/2015 e 10/5/2017, com as instruções da então Secex/PR (peças 61-63 e 144-146) 
Interrupções pela citação do responsável
A prescrição também é interrompida "pela notificação ou citação do indiciado ou acusado, inclusive por meio de edital", nos termos do art. 2º, I, da Lei 9.873/1999. E, no regime dessa lei, a interrupção se dá pela citação propriamente dita, e não pelo despacho que a ordena. Com esse fundamento, ocorreram interrupções em junho de 2015, conforme entrega dos avisos de recebimento nos domicílios dos responsáveis (peças 84-87) e em julho de 2015 (peças 92-93, 97-98, 137) .
Interrupção pela decisão condenatória recorrível
Por fim, a prescrição também se interrompe "pela decisão condenatória recorrível" (art. 2º, III, da Lei 9.873/1999) . Com esse fundamento, houve a interrupção em 28/7/2020, data da sessão em que foi proferido o acórdão condenatório (peça 158) .
Da prescrição intercorrente
Nos termos do art. 1º, § 1º, da Lei 9.873/1999, opera-se a prescrição intercorrente se o processo ficar paralisado por mais de três anos, aguardando "julgamento ou despacho". Note-se que há uma correlação entre essa hipótese e as causas de interrupção da prescrição do art. 2º. Com efeito, uma vez interrompida a prescrição por alguma das hipóteses do art. 2º, o processo não pode ficar inativo, sem qualquer inovação processual relevante, por mais de três anos.
Trata-se de prazo específico, não se aplicando nem o prazo geral de cinco anos nem o prazo especial, da lei penal (§ 2º) . A finalidade da prescrição intercorrente, com seu prazo próprio, é a de assegurar a eficiência e celeridade nas apurações administrativas. Seria contrário a essa finalidade a paralisação injustificada do processo por período maior que o triênio estabelecido para a hipótese.
A extrapolação do prazo de três anos, sem inovação relevante no processo, pode configurar negligência. Por isso, além de se operar a prescrição, deve-se promover a "apuração da responsabilidade funcional decorrente da paralisação, se for o caso".
Em muitas situações o exame da prescrição intercorrente pode ficar prejudicado nos processos já em tramitação no TCU. Como a ação de ressarcimento era considerada imprescritível, as peças que compõem a tomada de contas especial, elencadas no art. 10 da Instrução Normativa- TCU 71/2012, não contemplam informações pormenorizadas quanto ao andamento do processo na fase interna, o que pode prejudicar a análise de eventual paralisação por mais de três anos.
Assim, caso o tribunal venha a adotar a sistemática da Lei 9.873/1999 para aferir a prescrição, convém avaliar, oportunamente, a possibilidade de ajustes na IN-TCU 71/2012, para que as tomadas de contas especiais encaminhadas ao tribunal contemplem informações sobre as interrupções ocorridas na fase interna do procedimento (como, por exemplo, declaração do órgão instaurador da TCE, de que o processo não ficou paralisado por mais de três anos, na forma do art. 1º, § 1º, da citada lei) .
Especificamente quanto a esta TCE, as próprias causas de interrupção elencadas acima permitem evidenciar que o processo não ficou parado por mais de 3 (três) anos, não havendo que se falar em ocorrência de prescrição intercorrente prevista na Lei 9.873/99.
Conclusão
Observa-se, pelos eventos indicados, a inocorrência de curso de prazo suficiente para se reconhecer a prescrição, tomando-se por referência a Lei 9.873/1999, tida pelo STF como norma regente da prescrição da pretensão punitiva pelo TCU.
Partindo-se da premissa de que a pretensão reparatória segue as mesmas balizas da pretensão punitiva, enquanto não houver norma específica a respeito, a demonstração de que não se operou a prescrição punitiva impõe a conclusão da inocorrência da prescrição para a pretensão reparatória.
	Da análise da responsabilidade do ex-reitor da UFPR pela ausência de processo licitatório para a contratação do IBCT (peças 182, p. 11-18, 190, p. 7-9) 
Carlos Augusto Moreira Júnior alega que a "UFPR e FUNPAR firmaram (...) Termo de Cooperação Técnica para a execução de ações de extensão e desenvolvimento institucional da Escola Técnica da UFPR" e que o ajuste "foi considerado irregular pelo TCU porquê (...) o recorrente teria delegado irregularmente à FUNPAR a tarefa de arrecadar e gerir recursos provenientes das cobranças de taxas de matrícula e mensalidades" (peça 182, p. 12) .
Transcreve o §1º do art. 3 da Lei 8.958/1994 e aduz que a própria Lei e não o referido Termo de Cooperação é que conferiu à Funpar os poderes para arrecadar e gerir recursos provenientes de taxas de matrículas e mensalidades pagas pelos alunos dos cursos.
Assere que "os contratos celebrados pela FUNPAR com terceiros para desenvolver as atividades previstas no Termo de Cooperação Técnica UFPR-FUNPAR certamente deveria ter como signatária também aquela autarquia, e não apenas a sua fundação de apoio", conforme recomendação feita pela Procuradoria da UFPR quando da emissão do parecer sobre o Termo de Cooperação, juntado no Processo Administrativo nº 23075.002305/2007-62 (peça 79, p. 43) . 
 Aduz que, "tendo em mente a recomendação da Procuradoria da UFPR, confiou que seria levado ao seu conhecimento todos os contratos celebrados pela FUNPAR com terceiros. Não foi, entretanto, o que ocorreu". Porém, diz que a "Escola Técnica demonstrou seu interesse de realizar as contratações às escuras, sem prévia ciência da Administração Superior da UFPR, especialmente do Reitor" (p. 15, grifos no original) . 
Enfim, assevera que "o contrato firmado entre a FUNPAR e o IBCT não tiveram a participação da UFPR e de seu representante"; que o ajuste "foi celebrado dolosamente sem a sua participação" (p. 14, grifos no original) e questiona o §52 do relatório que antecede ao decisum (p. 13) .
Acusa o então Diretor da Escola Técnica, Sr. Alípio Santos Leal Neto, de ter organizado reservadamente a contratação do IBCT com a FUNPAR, antes de ter firmado o Termo de Cooperação Técnica com a FUNPAR para a implementação e realização de cursos de extensão para capacitação técnico profissional à distância.
Transcreve excerto de e-mail do Sr. Alípio (peça 182, p. 16 c/c peça 79, p. 111) e afirma que o "então Diretor da Escola Técnica evitou de todos os modos que o processo de contratação do IBCT tramitasse junto à UFPR, conforme já se alertara que seria necessário no parecer da Procuradoria da UFPR sobre o Termo de Cooperação Técnica entre UFPR e FUNPAR firmado um dia após a contratação realizada entre FUNPAR e IBCT" (p. 16, grifos no original) .
Nesse sentido, diz que para que o "TA (Termo de Acordo) a ser travado entre FUNPAR e IBCT não chegasse às mãos do então Reitor da UFPR, o Diretor da Escola Técnica informou claramente ao corpo jurídico da FUNPAR que sempre '"testemunharia" a assinatura como representante da Escola Técnica da UFPR e que nunca viu "necessidade de intervir (...) o Reitor no processo" (p. 16-17) . 
Aduz que, em nenhum momento, houve aposição de sua assinatura ou comparecimento nos autos para deliberar sobre qualquer situação que fosse em relação ao IBCT e que não pode ser responsabilizado pelo dever de vigilância, tendo em vista que "houve regular desconcentração de responsabilidade para fiscalizar o termo de cooperação firmado com FUNPAR e a parceria firmada pela FUNPAR com o IBCT" (p. 18) . 
	Análise 
Primeiramente, faz-se oportuno transcrever excerto do relatório (peça 160) e do voto (peça 159) condutor do decisum que interessam para o deslinde da questão:
RELATÓRIO
 (..) 
Exame Técnico
80.	Quanto à suposta 'natureza privada' dos recursos arrecadados e geridos pelo IBCT, recorde-se que os cursos em tela foram planejados e executados pelo corpo docente da Escola Técnica. Ou seja, a UFPR/ETUFPR se encarregou de elaborar a grade curricular e certificar os alunos que alcançaram o aproveitamento exigido. Por conseguinte, a receita auferida com essa atividade pertence, sem dúvida, à Ifes. Esse entendimento é confirmado pelo Acórdão 2731/2008-TCU-Plenário:
9.1. firmar o entendimento de que a expressão 'recursos públicos' a que se refere o art. 3º, caput, da Lei 8.958/1994 abrange não apenas os recursos financeiros aplicados nos projetos executados com fundamento na citada lei, mas também toda e qualquer receita auferida com a utilização de recursos humanos e materiais das Instituições Federais de Ensino Superior, tais como: laboratórios, salas de aula; materiais de apoio e de escritório; nome e imagem da instituição; redes de tecnologia de informação; documentação acadêmica e demais itens de patrimônio tangível ou intangível das instituições de ensino utilizados em parcerias com fundações de apoio, sendo obrigatório o recolhimento de tais receitas à conta única do Tesouro Nacional; (negritei) 
81. 	Desse modo, fica demonstrado que os valores arrecadados e geridos - no âmbito do Termo de Cooperação Técnica s/n UFPR-Funpar e do Contrato s/n Funpar/IBCT - têm natureza de recursos público, ao contrário do que alega o ex-diretor da ETUFPR. 
82.	Tratando-se de recursos públicos federais, como se constata no presente caso, há que se observar o sistema de controle próprio da Administração Pública.
83.	Recorde-se que, de acordo com a redação original da Lei 8.958/1994, vigente à época dos fatos (dispõe sobre as relações entre as Ifes e suas fundações de apoio) : 
Art. 3º Na execução de convênios, contratos, acordos e/ou ajustes que envolvam a aplicação de recursos públicos, as fundações contratadas na forma desta lei serão obrigadas a:  
I - observar a legislação federal que institui normas para licitações e contratos da administração pública, referentes à contratação de obras, compras e serviços;  
II - prestar contas dos recursos aplicados aos órgãos públicos financiadores;  
III - submeter-se ao controle finalístico e de gestão pelo órgão máximo da Instituição Federal de Ensino ou similar da entidade contratante;  
IV - submeter-se à fiscalização da execução dos contratos de que trata esta lei pelo Tribunal de Contas da União e pelo órgão de controle interno competente. (negritei) 
84.	A redação da Lei 8.958/1994 vigente à época era extremamente clara e não deixava a menor dúvida acerca da obrigação, imposta às fundações de apoio, de licitar, de prestar contas e de se submeter ao controle das Ifes apoiadas e do TCU.
 (...) 
VOTO
 (...) 
53. A afirmação de que a contratação do ITCD sem licitação decorreu da necessidade de continuidade dos cursos contratados pelo ITDE também não elide a irregularidade apontada pela unidade técnica e confirmada pelo Ministério Público junto ao TCU. 
54. Consta expressamente da Decisão 404/2002-1ª Câmara determinação desta Corte no sentido de exigir da Funpar o estrito cumprimento da Lei nº 8.666/93, quando da realização de licitações para a execução de convênios e contratos celebrados com a Universidade (art. 3º, I e II, da Lei 8.958/94) . 
55. No entanto, como se vê, mesmo após o insucesso da contratação com o ITDE e dos questionamentos deste TCU a respeito daquela contratação, os gestores das entidades à época firmaram o contrato sem licitação com outra empresa privada para a realização dos cursos à distância, o ITCD. 
	Como se vê, a então Secex-PR deixou assente que os recursos arrecadados e geridos pelo IBCT tinham natureza pública e que houve dispensa indevida de licitação, quando, em de 1º/2/2007, foi firmado o Contrato s/n Funpar-IBCT.
O que se tem é que a Funpar, representada pelo Sr. Paulo A. Bracarense Costa, então Diretor Superintendente da Funpar, e pelo Sr. Hélio Hipólito Simiema, então Diretor de Programas, e o IBCT firmaram, em, 1º/2/2007, o Contrato s/n Funpar-IBCT, com o objetivo de "viabilizar a implementação e realização de cursos de extensão para capacitação técnica profissional à distância"  (vide cláusula 1ª do ajuste, peça 21, p. 4-30) .
No dia seguinte (2/2/2007) , a UFPR, representada pelo então Reitor Carlos Augusto Moreira Júnior, e a Funpar, representada pelos referidos diretores, celebraram o Termo de Cooperação Técnica s/n UFPR-Funpar, que teve como objetivo "o apoio da FUNPAR para a execução de ações de extensão e de desenvolvimento institucional da Escola Técnica da UFPR, voltadas à execução do Programa de Extensão para Capacitação Técnica Profissional, tendo como objetivo produzir e disseminar o conhecimento na área da educação profissional, capacitando jovens e adultos egressos do ensino médio para o exercício da cidadania e inserção no mundo do trabalho" (peça 53, p. 24-28, do TC Processo 009.317/2013-9, apensado) .
Do exposto, observa-se que, por meio do Contrato s/n Funpar-IBCT, foram atribuídas as seguintes obrigações ao IBCT, a saber: cobrar e gerir recursos originários das taxas de matrículas e mensalidades pagas por alunos, contratar e remunerar professores e outros profissionais, responsabilizar-se por todas despesas administrativas, de produção e transmissão das aulas e ainda abrir conta corrente bancária específica para movimentação de recursos financeiros gerados pelos cursos ofertados pela ETUFPR (vide alíneas 'b', 'c', 'd', 'e' e 'h', do inciso I, da cláusula 3ª - peça 21, 7-8) . Esse fato, além de violar o princípio da unidade de tesouraria, violou à Lei 8666/1993. Explico.
O art. 116 da Lei 8.666/1993, vigente na época, estabelecia que as disposições da Lei aplicavam, no que couber, aos convênios, acordos, ajustes e outros instrumentos congêneres celebrados por órgãos e entidades da Administração. Ou seja, não resta dúvidas que as disposições da Lei Geral de Licitações incidiam naquela época nos ajustes celebrados pela UFPR e pela Funpar. Nesse sentido, aquele "Contrato de Parceria" foi celebrado com dispensa indevida de licitação e violação ao princípio da unidade de tesouraria, tendo em vista que delegou ao IBCT poderes para arrecadar e gerir recursos públicos provenientes das cobranças de mensalidades.
	O ex-reitor Carlos Augusto Moreira Júnior foi citado em decorrência da omissão no "dever de administrar as finanças e o patrimônio da Universidade, especificamente quanto ao objeto dos ajustes em tela, já que se trata de competência exclusiva do reitor que não poderia ser delegada a terceiros, quer à Funpar, quer ao IBCT, nos termos do art. 30, inciso XV, e art. 68 do Estatuto da UFPR, e haja vista o Princípio da Universalidade e da Unidade de Tesouraria, inscrito nos arts. 2º, 3º, 4º e 56 da Lei 4.320/1964, arts. 1º e 2º do Decreto 93.872/1986 e art. 1º da Medida Provisória 2.170-36, de 23/8/2001" (peça 67, p.1, item 3, "b") .
Pois bem. Este Tribunal entende que as instituições federais de ensino superior (IFES) devem observar o princípio da unidade de caixa, abstendo-se de celebrar contratos ou convênios com fundações de apoio que estabeleçam o procedimento de transferir à fundação a arrecadação de recursos provenientes de prestação de serviços a terceiros, conforme entendimento contido no Acórdão 330/2009-TCU-Plenário, Rel. Ministro Aroldo Cedraz. 
Ademais, o Plenário deste Tribunal já decidiu que todos os recursos auferidos por fundação de apoio decorrentes da prestação de serviços a clientes externos com a utilização de instalações do Poder Público, inclusive a remuneração a ela devida, devem ser recolhidos à conta única do Tesouro Nacional  (v.g. Acórdão 3132/2014-TCU-Plenário, Rel. Ministro Augusto Sherman Cavalcanti) e que os recursos arrecadados de terceiros (taxas de matrícula, de inscrição ou mensalidades de cursos de especialização e extensão universitárias) por fundação de apoio de entidade federal de ensino superior (IFES) não lhes pertencem originariamente, mas à IFES a cujo projeto aquela entidade apoia, devendo, portanto, serem recolhidos à Conta Única do Tesouro Nacional (v.g. Acórdão 289/2007-TCU-Plenário, Rel. então Ministro Guilherme Palmeira) .
Assim, o valor total de receitas arrecadadas pelo IBCT, estimado em R$ 484.483,49, deveria ter ingressado nos cofres da UFPR, em face do disposto nos arts. 30, inciso XV, e art. 68 do Estatuto da UFPR e nos arts. 2º, 3º, 4º e 56 da Lei 4.320/1964, arts. 1º e 2º do Decreto 93.872/1986 e art. 1º da Medida Provisória 2.170-36, de 23/8/2001.
Convém frisar, por fim, que o ex-reitor não poderia abster-se de administrar tais recursos, tendo em vista que as competências de administrar as finanças e o patrimônio da Universidade são indelegáveis.
 O fato de os gestores da Funpar terem celebrado, ilegalmente, com o IBCT, em, 1º/2/2007, o Contrato s/n Funpar-IBCT, não exclui ou atenua a responsabilidade do ex-reitor. O fato é que o ex-reitor celebrou no dia seguinte o Termo de Cooperação Técnica s/n UFPR-Funpar, abstendo ilegalmente de administrar os recursos arrecados e geridos pelo IBCT, contendo uma cláusula (2.1 do Termo de Cooperação Técnica s/n UFPR-Funpar - peça 53, p. 24) , que permitia a "delegação ilegal" do dever de administrar as finanças da Universidade.
Assim, o ex-reitor Carlos Augusto Moreira Júnior foi omisso ao permitir que R$ 484.483,49 não fossem recolhidos à conta única da UFPF, em afronta ao art. 56 da Lei 4.320/1964, que reza que "O recolhimento de todas as receitas far-se-á em estrita observância ao princípio de unidade de tesouraria".
	Da análise de responsabilidade de Paulo Afonso Bracarense Costa e Hélio Hipólito Simiena (peça 190) e Alipio Santos Leal Neto (peça 195) 
Os ex-gestores da Funpar, Paulo Afonso Bracarense Costa e Hélio Hipólito Simiema alegam que a contratação do IBCT se deu "justamente para atender ao resultado de monitoramento realizado pelo TCU sobre o convenio em que eram partes UFPR (Escola Técnica) , FUNPAR e ITDE, e que foi encerrado quando se verificou problemas na execução, diversos deles levantados pelo próprio TCU" e asseveram que "para a continuidade dos cursos ofertados pela Escola Técnica da UFPR foi contratado o IBCT (...) , eis que à Funpar foi determinado que desse continuidade para não prejudicar os alunos cujos cursos estavam em andamento" (peça 190, p. 8) .
Aduzem que a contratação do IBCT teve como respaldo o item 2.1 do Termo de Cooperação Técnica que foi firmado entre a UFPR e a FUNPAR justamente para dar continuidade às ações de ensino à distância de capacitação profissional e que "havia cobrança da FUNPAR sobre a execução das obrigações que cabiam ao IBCT" (peça 190, p. 9) 
Informam que "foram firmados aditivos ao contrato em 24/07/2007 e em 21/02/2008, nos quais a UFPR (Escola Técnica) participa como interveniente anuente, em formato "tripartite", mais comum hoje em dia" (p. 9) .
Alegam que a "Lei nº 12.863/2013 incluiu em norma a possibilidade de arrecadação de recursos sem ingresso na Conta Única (§1º do art. 3º) "; que a Fundação não tinha o poder de exigir a alteração da forma de captação dos recursos e que "não poderia ser atribuível à Funpar a omissão em exigir que o IBCT deixasse de gerir recursos não é atribuível à FUNPAR" (peça 190, p. 9) .
Arguem que promoveram a rescisão do contrato com o IBCT e ajuizaram perante a 13ª Vara Federal Cível de Curitiba, em 10/10/2008, a competente Ação de Prestação de Contas contra o ITDE, em face do descumprimento do IBCT, da obrigação contratual de prestação de contas.
Asseveram que a Funpar não tinha competência para instaurar TCE por tratar-se de Fundação Privada e que, enquanto tal, tomaram as providências que lhe eram postas: ajuizar ação, informar à UFPR, que inclusive ingressou na lide.
Argumentam que "havia cobrança da FUNPAR sobre a execução das obrigações que cabiam ao IBCT" (peça 190, p. 9) , que, quando o IBCT não prestou contas, providenciou "a rescisão do contrato por descumprimento de suas cláusulas e o imediato ajuizamento de uma ação de prestação de contas" e que a "FUNPAR não instaurou a Tomada de Contas no TCU, por tratar-se de Fundação Privada" (p. 11) . 
Alípio Santos Leal Neto alega que não foi omisso em relação às irregularidades decorrentes da relação contratual privada entre a Funpar e o IBCT, tendo em vista que elaborou o "ofício nº 297/2008 da Direção da ETUFPR, datado de 24 de junho de 2008, (...) denunciando as irregularidades cometidas pelo IBCT e dirigido FUNPAR, solicitando providências cabíveis para o encerramento da parceria estabelecida com o IBCT em face das irregularidades por este cometidas" (peça 195, p. 7) .
	Análise
Paulo Afonso Bracarense Costa, Hélio Hipólito Simiena e Alipio Santos Leal Neto foram citados (vide peças 66, 68 e 69) foram condenados em débito, solidariamente com o ex-reitor Carlos Augusto, em face das seguintes irregularidades/condutas:
 	3. O débito é decorrente das irregularidades abaixo elencadas: 
a. Não realização de processo licitatório para a contratação do IBCT para desempenhar atividades relacionadas com a execução do Contrato em tela; 
b. Omissão ante o dever de exigir que o IBCT se eximisse de gerir recursos financeiros da Universidade, vez que essa tarefa foi atribuída, embora irregularmente, à Funpar, nos termos das cláusulas 3ª e 4ª do Termo de Cooperação Técnica UFPR-Funpar; 
c. Quanto à situação já consumada à época, omissão ante o dever de exigir que o IBCT demonstrasse controle mínimo das receitas auferidas e despesas realizadas e prestasse contas parciais e final dos recursos por ele arrecadados e geridos mediante a cobrança de taxa de matrícula e mensalidades; 
d. Omissão ante o dever de instaurar tomada de contas especial diante da não prestação de contas por parte do IBCT; 
e. Omissão ante o dever de exercer vigilância sobre todos os órgãos, atos e serviços da UFPR, conforme o art. 185 do Regimento da UFPR.
Os Srs. Paulo Afonso Bracarense Costa, Hélio Hipólito Simiena e Alipio Santos Leal Neto tinham o dever de saber que a competência de administrar as finanças e o patrimônio da Universidade era exclusiva do reitor, o qual não poderia delegar a terceiros, quer à Funpar, quer ao IBCT, nos termos do art. 30, inciso XV, e art. 68 do Estatuto da UFPR. Porém, com a Cláusula Terceira do Termo de Cooperação Técnica s/n UFPR-Funpar, essa fundação de apoio da UFPR ficou encarregada de captar os recursos (peça 53, p. 24 do TC Processo 009.317/2013-9) .  
Os Srs. Paulo Afonso Bracarense Costa e Hélio Hipólito Simiena representaram à Funpar em ambos os ajustes (Contrato s/n Funpar-IBCT e Termo de Cooperação Técnica s/n UFPR-Funpar) e participaram dos ajustes que permitiram que o IBCT arrecadasse os recursos provenientes da taxa de inscrição e das mensalidades dos alunos, com nítida violação ao princípio da unidade de tesouraria, conforme bem registrou a Secex/PR em sua instrução (vide itens 117 a 124 do relatório - peça 160, p. 20-22) .  Ou seja, esses ajustes é que respaldaram a inobservância pelo reitor da UFPR do dever de administrar as finanças e o patrimônio da Universidade. Nesse sentido, delegaram, de forma ilegal, a arrecadação e gestão dos recursos ao IBCT. 
Ressalto que a Lei 12.863/2013, que alterou o §1º do art. 3º da Lei 8.958/1994 e permitiu o trânsito de recursos públicos diretamente nas contas das fundações de apoio, não se aplica ao contrato em análise, tendo em vista que foi introduzido apenas em 2013, isto é, mais de seis anos após a celebração do Termo de Cooperação Técnica s/n, de 2/2/2007.
Os referidos gestores da Funpar também foram omissos em relação aos deveres de exigir prestação de contas do IBCT, instaurar a TCE em face do IBCT e ao dever de vigilância.  O Ministro-Relator João Augusto Ribeiro Nardes acolheu no relatório que antecede ao decisum a instrução da Secex-PR que apresentou os fundamentos para responsabilizar os gestores da Funpar. Eis o excerto que interessa:
113.	Segundo o já referido art. 185 do Regimento da UFPR, são deveres dos membros da comunidade universitária: 'I - comunicar à autoridade administrativa as irregularidades de que tiver ciência' e 'II - representar contra ilegalidade, omissão ou abusos'.
114.	Além de Diretor Superintendente da Funpar, o Sr. Bracarense era também servidor público, integrante do corpo docente da UFPR, e portanto membro da comunidade universitária. Logo, por força do art. 185 do Regimento da UFPR, estava obrigado a agir em defesa do patrimônio público, coibindo ou pelo menos denunciando qualquer irregularidade e/ou ilegalidade na execução do contrato firmado com o IBCT. Contudo permaneceu inerte ante as gravíssimas irregularidades perpetradas pelo IBCT. E, por essa razão, foi chamado a apresentar suas alegações de defesa.
 (...) 
127.	A Funpar já havia declarado nestes autos, em resposta à diligência de peça 45, p. 25, 28, 30, que:
39. (...) a FUNPAR e os demais parceiros firmaram o Contrato de Parceria com o IBCT, e que como já restou exaustivamente exposto nos itens precedentes, foi integralmente descumprido pelo IBCT, que ARRRECADOU, ARRECADOU, ARRECADOU e nunca prestou contas de seus atos, motivo pelo qual a FUNPAR ajuizou Ação de Prestação de Contas em face do IBCT [inicialmente aforada perante o Juízo de Direito da 13a Vara Cível de Curitiba/PR - autos n. 48.274/2008 tendo a competência de instrução e julgamento deslocada para a Justiça Federal de Curitiba/PR em face do manifesto interesse da UFPR - ver exatamente o despacho de fls. 63 - docs. dos autos da Ação de Prestação de Contas n. 5008741-58.2011.404.7000 - 6a Vara Federal/Curitiba-PR - (...) e, agora, o IBCT representado pelo seu Sócio Gerente, Sr. Reginaldo Daniel da Silveira, inscrito no CPF/MF sob o n. XXX.339.907-XX, travestido de lobo em pele de cordeiro, quer se parecer como anjo e dizer que foi injustiçado com exclusivo propósito de locupletar-se ilicitamente com o pedido de uma indevida indenização.
 (...) 
47. (...) o [IBCT] jamais prestou contas dos valores recebidos, como também jamais realizou qualquer repasse dos valores recebidos a FUNPAR (...) (negritei) 
 48. Relativamente aos cancelamentos dos Cursos, foi o próprio IBCT que deu causa ao ato, na medida em que abriu inscrições sem qualquer consulta aos seus parceiros [FUNPAR e ETUFPR) . E como a oferta de Cursos à Distância, assim como os demais, incontroversamente observam o devido processo legal, a FUNPAR e a ETUFPR deveriam ser previamente consultadas do procedimento, fato que não verificou-se simplesmente porque o IBCT, como tantas vezes se comportou, fez vôo solo, razão pela qual a oferta de alguns cursos foram cancelados pela exclusiva incompetência do IBCT e não por atos impróprios de seus parceiros [FUNPAR e ETUFPR].
 (...) 
54. Com efeito, em decorrência do exposto no item precedente e entrando no mérito do OFÍCIO 0739/2013-TCU/SECEX-PR de 1/7/2013 - Processo TC Processo 009.317/2013-9, a FUNPAR deixa apresentar os elementos instrutórios vinculados às alíneas 'a', 'b', 'c' e 'd' do supra referido Oficio/TCU, considerando que os fundamentos esposados no corpo da presente Informação e que levaram a FUNPAR a promover a RESCISÃO UNILATERAL do Termo de Contrato de Parceria, e que se verificou em data de 31/07/2008, conforme Notificação Extrajudicial. (...) (negritei) 
128. 	O dever de prestar contas foi pactuado expressamente na cláusula 3ª, inciso I, letra l, do Contrato s/n Funpar-IBCT, de 1º/2/2007, como se segue:
Cláusula Terceira (...) 
I - São obrigações do IBCT:
 (...) 
l) - Prestar conta anualmente a FUNPAR de todos os valores e importâncias vinculadas às atividades desenvolvidas;
129.	Recorde-se que no item 89 acima consta transcrição de declaração da própria Funpar (peça 45, p. 27, 47 e 50, do TC Processo 009.317/2013-9 - apenso) segundo a qual, na fase de execução do contrato, ficou evidenciado que o IBCT não tinha estrutura física nem capacidade gerencial para cumprir satisfatoriamente suas obrigações contratuais, haja vista: as 'inúmeras reclamações' contra o IBCT; 'o IBCT nunca teve uma sede fixa'; 'o Sócio Gerente [do IBCT], Sr. Reginaldo Daniel da Silveira, - sempre que procurado nunca era encontrado'; 'o IBCT jamais pagou as tele-salas - ao menos algumas delas'; 'falta de qualidade, falta de material, de organização e dos repasses'; 'a curadora da tele-sala de Marechal Cândido Rondon, ligada a sindicato local, refere jamais ter recebido 'um centavo do IBCT''; 'a curadora de Santa Maria (fls. 627) pontua que o IBCT não restituiu a matrícula dos cursos que não foram autorizados, tendo referido jamais ter recebido qualquer verba do IBCT'; 'O IBCT é uma anarquia geral e não existe possibilidade de trabalhar com eles'; etc) .
130.	Diante desse quadro, esperava-se que o Sr. Bracarense adotasse rapidamente medidas para garantir que o Contrato s/n Funpar-IBCT chegasse a bom termo. No entanto, a estranha e injustificada inércia do então Diretor Superintendente da Funpar possibilitou que essa situação caótica perdurasse por dezoito meses, ou seja, por todo o período em que o ajuste vigorou (desde sua celebração, em 1º/2/2007, até sua rescisão unilateral, em 31/7/2008) .
Ademais, os gestores da Funpar também foram omissos quanto ao dever de exigir prestação de contas do IBCT e ao dever de vigilância, tendo em vista "o disposto no art. 185 do Regimento da UFPR (transcrito no item 61 acima) e tendo em vista a situação caótica promovida pelo IBCT durante a execução dos cursos" (vide item 138 do relatório - peça 160, p. 24) . Não resta dúvida de que os gestores da Funpar estavam obrigados a denunciar que o IBCT não tinha estrutura física nem capacidade gerencial para cumprir satisfatoriamente suas obrigações contratuais e a ausência de prestação de contas ao reitor da UFPR e/ou aos órgãos de controle, para que este promovesse a instauração da TCE.
Pelas razões acima expostas, não há como afastar a responsabilidade dos gestores da Funpar em relação à ausência de processo licitatório para a contratação do IBCT, omissão no dever de exigir que o IBCT se eximisse de gerir recursos financeiros da UFPR, omissão no dever de exigir que o IBCT prestasse contas e na omissão ante o dever de vigilância.
Esclareço, por fim, que os gestores da Funpar não foram responsabilizados pela omissão no dever de instaurar TCE (vide itens 133 a 135 do relatório - peça 160, p. 24) . 
Por sua vez, o Sr. Alipio Santos Leal Neto não representou a Funpar quando da celebração, em 1º/2/2007, do Contrato s/n Funpar-IBCT, tendo tão somente assinado o ajuste como "testemunha" (vide peça 21, p. 12) , tampouco representou a UFPR ou a Funpar quando esses entes firmaram em 2/2/2007 o Termo de Cooperação Técnica s/n UFPR-Funpar (vide peça 53, p. 27 do TC Processo 009.317/2013-9) . No entanto, assinou o Primeiro e o Segundo Termos Aditivos, respectivamente em 24/7/2007 (peça 23, p. 1) e 21/2/2008 (peça 21, p. 19) , como interveniente anuente. 
Pois bem. Não vejo com responsabilizá-lo pela não realização de processo licitatório para a contratação do IBCT, pela omissão no dever de exigir que o IBCT se eximisse de gerir os recursos financeiros da UFPR, pela omissão no dever de instaurar TCE, alíneas "a", "b" e "d". É que o recorrente não geriu os recursos e não era responsável direto para receber ou prestar contas dos recursos em discussão (vide alínea "L" da Cláusula Terceira do Termo de Contrato de Parceria - peça 21, p. 8) . Além disso, não figurava como autoridade superior apta a instaurar processo de TCE, encargo que recairia, ou sobre o (s) então reitor (es) da UFPR no período de 2007 a 2008.
Ademais, não vejo como imputar, ao ex-Diretor da Escola Técnica da UFPR, o dever de exigir prestação de contas e o dever de exercer vigilância, tendo em vista que só competia àquela escola técnica ministrar cursos; ou seja, a execução didático-pedagógica, conforme o disposto na Cláusula Segunda do 1º termo aditivo (peça 22, p. 3) . Reitero que as responsabilidades da ETUFPR, assim como no TC Processo 028.517/2014-8, no qual a Serur também propôs no mérito afastar a responsabilidade do Sr. Alípio em relação ao débito, se limitavam à execução do convênio, tendo assinados os referidos termos aditivos na qualidade de mera "interveniente anuente". 
Ressalto que a Escola Técnica era um setor da UFPR e não tinha competência para firmar qualquer ajuste, conforme destacou a Procuradora Federal Cynthia Maria Greca Schaffer em 5/11/2003 (vide peça 104, p. 64-65 do TC Processo 028.478/2014-2) 
	Dá análise da omissão do ex-reitor quanto ao dever de exigir prestação de contas do IBCT, ao dever de instaurar a TCE e quanto ao dever de vigilância (182 p. 18-22 e 190, p. 7-15) 
Carlos Augusto Moreira Junior alega que "não houve omissão quanto à vigilância sobre o Termo de Cooperação, uma vez que eram competentes para tanto outros órgãos, entidades e agentes públicos." (peça 182, p. 18) .
Nesse sentido, diz que a ETUFPR, órgão da universidade distinto da Reitoria e dotado de autonomia, o Coordenador dos Convênios, no caso a Prof. Eliane Maria Ieger Rizo, que não fora nomeado por ele, e a FUNPAR, que não presta contas diretamente ao Reitor da UFPR, é que teriam responsabilidade pela celebração e execução do convênio, bem como para exigir a prestação de contas.
Argui que "o Acórdão 1436/2006-TCU-Plenário está defasado à luz da legislação vigente, especialmente o art. 28 da LINDB. Segundo o dispositivo, o agente público pode ser responsabilizado apenas em caso de dolo ou erro grosseiro" (p. 20) .
Sustenta que está sendo penalizado apenas porque ocupava o cargo de Reitor da UFPR e requer, com fulcro no art. 22, 1º, da LINDB, que sejam consideradas as circunstâncias práticas que condicionam as ações de um reitor da UFPR, quais sejam: desenvolve diversas e complexas atividades de ensino, extensão e pesquisa; está presente em diversas localidades do Paraná; e tem um dos maiores orçamentos do Estado do Paraná. 
Carlos Augusto Moreira Júnior alega que "Restou demonstrado que havia uma desconcentração nas responsabilidades pela prestação de serviços de ensino técnico, que havia outros gentes e órgãos responsáveis pela execução e fiscalização desses serviços, e que o recorrente jamais participou da contratação considerada como irregular" (peça 182, p. 20) .
Considera que a responsabilidade pela execução e fiscalização dos serviços de ensino técnico foram validamente desconcentradas e descentralizadas; argumenta que é "absolutamente impossível que o ex-Reitor acompanhasse a execução de TODOS os contratos firmados pela autarquia" e questiona "Como é possível imputar a uma pessoa a responsabilidade pela fiscalização direta de tantas avenças? E avenças firmadas não apenas pela UFPR, mas também por outro ente - a FUNPAR?" (p. 22) .  
	Aduz, então, com fulcro nos arts. 12, §1º, e 28 do Decreto 9.830/2019, que "NÃO é possível afirmar que o recorrente agiu com "elevado grau de negligência, imprudência ou imperícia", ou que foram praticadas irregularidades que poderiam ser percebidas "por pessoa com diligência abaixo do normal" ou "com nível de atenção aquém do ordinário" ou, ainda, que seja decorrente de "grave inobservância de dever de cuidado" (p. 20) .
	Análise 
O ex-reitor foi citado em decorrência da "Omissão ante o dever de exigir que o IBCT se eximisse de gerir recursos financeiros da Universidade, vez que essa tarefa foi atribuída, embora irregularmente, à Funpar, nos termos das cláusulas 3ª e 4ª do Termo de Cooperação Técnica UFPR-Funpar"  (peça 67, p.1, item 3, "c") .
Para subsidiar a análise da questão, trago à baila excerto do relatório (peça 160) que analisou a omissão do reitor em administrar o patrimônio e as finanças da Universidade, verbis:
47.	O ex-reitor não contesta a irregularidade, mas a confirma, mencionando inclusive o dispositivo do Termo de Cooperação firmado com a Funpar que autorizava expressamente a Funpar a 'captar' recursos mediante a cobrança de mensalidades. 
48.	Recorde-se que a Funpar foi constituída, em 2/4/1980, como pessoa jurídica de direito privado sem fim lucrativo pela UFPR (conforme autorização formalizada na Resolução 3, expedida pelo Conselho Universitário em 23/4/1979) , pelo extinto Banco de Desenvolvimento do Paraná, pelo Banco Regional de Desenvolvimento do Extremo Sul, pela Federação da Agricultura do Estado do Paraná, pela Federação do Comércio do Estado do Paraná e pela Federação das Indústrias do Estado do Paraná (conforme Escritura Pública lavrada no 1º Tabelionato de Notas de Curitiba, livro 610, fl. 39) .
49.	Portanto a Funpar não integra a estrutura da Administração Pública Federal, não é usuária do Sistema Integrado de Administração Financeira do Governo Federal - Siafi e assim não se submete aos rígidos controles de arrecadação e execução de despesa próprios da Administração Pública. 
50. 	O Princípio da Universalidade e da Unidade de Tesouraria está enunciado expressamente nos arts. 2º, 3º, 4º e 56 da Lei 4.320/1964, nos arts. 1º e 2º do Decreto 93.872/1986 e no art. 1º da Medida Provisória 2.170-36, de 23/8/2001, e estabelece que o produto da arrecadação de todas as receitas deve ser recolhido obrigatoriamente em conta única do ente público arrecadante. 
51.	Além disso, o Estatuto da UFPR (fonte: http://www.ufpr.br/soc/pdf/Estatuto_UFPR.pdf) define a responsabilidade do reitor sobre a administração das finanças da Universidade e impõe expressamente a observância obrigatória do Princípio da Unidade de Tesouraria, a saber:
Art. 30. Compete ao Reitor:
 (...) 
XV- administrar as finanças da Universidade;
 (...) 
Art. 68. O patrimônio da Universidade será administrado pelo Reitor, com observância das prescrições legais e regulamentares aplicáveis a cada caso.
 (...) 
Art. 75. É vedada a retenção de renda, para qualquer aplicação, a qualquer título, por parte das unidades universitárias e órgãos suplementares, devendo o produto de toda a arrecadação ser recolhido ao órgão central da tesouraria e escriturado na receita da Universidade. (negritei) 
52.  	No entanto, o reitor da UFPR, Carlos Augusto Moreira Júnior, celebrou ajuste com a Funpar conferindo a essa entidade privada poderes para arrecadar e gerir recursos provenientes das cobranças de taxas de matrícula e mensalidades pagas pelos alunos dos cursos, conforme cláusula 3ª, item 3.1, e cláusula 4ª, itens 4.4 e 4.5, do Termo de Cooperação Técnica s/n, de 2/1/2007, infringindo claramente o Estatuto da IFES. Vale ressaltar que o art. 3º, § 1º, da Lei 12.863/2013 alterou a Lei 8.958/1994, permitindo o trânsito de recursos públicos diretamente nas contas das fundações de apoio. Contudo esse dispositivo legal não se aplica ao contrato em análise, posto que foi introduzido apenas em 2013, isto é, mais de seis anos após a celebração do Termo de Cooperação Técnica s/n, de 2/2/2007.
53. 	Por sua vez, a Funpar transferiu essas responsabilidades ao IBCT, nos termos das alíneas 'b', 'c', 'd', e 'e', do inciso I, da cláusula 3ª do Contrato s/n. (peça 21, p. 4-13) , autorizando essa entidade privada a cobrar e gerir recursos originários das taxas de matrículas e mensalidades pagas por alunos, contratar e remunerar professores e outros profissionais, executar despesas administrativas, responsabilizar-se pela produção e transmissão das aulas, etc.
54.	A delegação à Funpar de poderes para arrecadar e gerir recursos da UFPR (por meio do Termo de Cooperação Técnica s/n, de 2/1/2007) e, em seguida, ao IBCT (por meio do Contrato s/n Funpar-IBCT, de 1º/2/2007) implicou flagrante ofensa ao Princípio da Universalidade e da Unidade de Tesouraria.
55.	Considerando que o ex-reitor não afastou a situação descrita na citação, mas, ao contrário, admitiu-a sem questionar, permanece a irregularidade.
	Assim, conclui-se que Carlos Augusto, que exerceu o cargo de reitor entre 29/4/2002 e 3/6/2008 (vide peça 248) , foi omisso quanto ao dever de exigir prestação de contas do IBCT.
	Ademais, ressalto que o ex-reitor também foi citado em decorrência da "Omissão ante o dever de exercer vigilância sobre todos os órgãos, atos e serviços da IFES, conforme art. 30, inciso IX do Estatuto da UFPR" (peça 62, p.2, item 3, "f") . Em relação a essa omissão, o Tribunal entendeu que:
59. Faltou ainda ao dever de vigilância tolerando que a Funpar transferisse ao IBCT, por meio do Contrato s/n Funpar-IBCT, de 1º/2/2007, a responsabilidade pela arrecadação e gestão dos recursos provenientes das cobranças de taxas de matrículas e mensalidades, possibilitando assim que as irregularidades se materializassem e perdurassem durante todo o período de vigência do contrato, isto é, de 1º/2/2007 a 31/7/2008.
60.	 O Estatuto da UFPR (fonte: http://www.ufpr.br/soc/pdf/Estatuto_UFPR.pdf) dispõe acerca do poder/dever de vigilância do reitor, nos seguintes termos:
Art. 30. Compete ao Reitor:
 (...) 
IX - exercer o poder de vigilância sobre todos os órgãos, atos e serviços da Universidade, submetendo-os à apreciação dos órgãos superiores quando for o caso;
 (...) 
XVI- desempenhar outras atribuições não especificadas neste Estatuto, que estejam compreendidas na área de coordenação, fiscalização e superintendência das atividades universitárias; (negritei) 
61.	Por sua vez, o Regimento da UFPR, dispõe que:
Art. 185. São deveres dos membros da comunidade universitária:
I- comunicar à autoridade administrativa as irregularidades de que tiver ciência;
II- representar contra ilegalidade, omissão ou abusos;
62.	Note-se então que não só o reitor, mas também todos os demais membros da comunidade universitária estavam obrigados a coibir ou pelo menos denunciar qualquer irregularidade e/ou ilegalidade, em defesa do patrimônio público. Assim, além do reitor, tanto o diretor da Escola Técnica como os dirigentes da Funpar (estes últimos também servidores da UFPR) estavam obrigados a exercer vigilância sobre a execução do Termo de Cooperação Técnica s/n UFPR-Funpar.
 (...) 
64.	Por sua vez, o Acórdão 1436/2006-TCU-Plenário, esclarece que há duas hipóteses em que se caracteriza a culpa por omissão do dever de supervisão, a saber:
2. Atribui-se a culpa 'in vigilando' do Ordenador de Despesa quando o mesmo delega funções que lhe são exclusivas sem exercer a devida fiscalização sobre a atuação do seu delegado;
3. Atribui-se a culpa 'in vigilando' dos responsáveis por funções fiscalizatórias pelos débitos correlacionados a falta ou deficiência do competente controle.
65.	Em vista do exposto, não resta dúvida de que o ex-reitor da UFPR Carlos Augusto Moreira Júnior omitiu-se injustificadamente ante o dever de vigilância sobre a execução dos ajustes em tela, ficando confirmadas as irregularidades descritas no item 3, letras 'c' a 'f' do ofício de citação.
Como se vê, o reitor, ao permitir que a Funpar transferisse à IBCT, por meio do Contrato s/n Funpar-IBCT, de 1º/2/2007, a responsabilidade pela arrecadação e gestão dos recursos provenientes das cobranças de taxas de matrículas e mensalidades, violou o art. 30, inciso IX, do Regimento da UFPR que rezava que ao reitor compete o "exercer o poder de vigilância sobre todos os órgãos, atos e serviços da Universidade".
Esclareço que este Tribunal entende que o dirigente máximo de órgão ou entidade da Administração Pública deve ser responsabilizado quando comprovada omissão grave no seu dever de supervisão dos subordinados, conforme entendimento contido nos Acórdão 7437/2008-TCU-Segunda Câmara e 10434/2021-TCU-2ª Câmara, que imputaram responsabilidade aos reitores de Universidades Federal.
Assim, permanece a responsabilidade de Carlos Augusto Moreira Júnior pela omissão no dever de vigilância.
	Da análise do dolo ou erro grosseiro na conduta do ex-reitor (art. 28 da LINDB, peça 182, p. 18-22) 
	Carlos Augusto Moreira Júnior alega que não se pode cogitar responsabilização com fundamento em culpa in vigilando à luz da legislação vigente e que o "agente público pode ser responsabilizado apenas em caso de dolo ou erro grosseiro" (peça 182, p. 20) , nos termos do art. 28 da LINDB.
Assevera que "segundo a jurisprudência do TCU, o erro grosseiro consiste é "aquele que pode ser percebido por pessoa com diligência abaixo do normal ou que pode ser evitado por pessoa com nível de atenção aquém do ordinário, decorrente de grave inobservância de dever de cuidado" (Acórdão 4447/2020-TCU-Segunda Câmara"  (p. 20, grifos no original) . 
	Aduz, então, com fulcro nos arts. 12, §1º, e 28 do Decreto 9.830/2019, que "NÃO é possível afirmar que o recorrente agiu com "elevado grau de negligência, imprudência ou imperícia", ou que a celebração de contratos pela FUNPAR com o IBCT sem a sua anuência poderia ser percebida "por pessoa com diligência abaixo do normal" ou "com nível de atenção aquém do ordinário" ou, ainda, que seja decorrente de "grave inobservância de dever de cuidado"' (p. 20, grifos no original) .
	Análise 
Cabe, ainda, analisar o argumento do ex-Reitor de que não agiu com dolo e de que não restou caracterizado erro grosseiro.  
No exame da culpabilidade, deve-se considerar (e o Tribunal considerou) as inovações trazidas ao ordenamento jurídico por meio da Lei 13.655, de 25 de abril de 2018, que deu novos contornos ao Decreto-Lei 4.657, de 1942 (Lei de Introdução às normas do Direito Brasileiro) . 
Sabe-se que, na aplicação de sanções, o TCU deve levar em conta a natureza e a gravidade da infração, os danos que delas provieram para a Administração Pública, as circunstâncias agravantes ou atenuantes e os antecedentes do agente, nos termos do art. 22, § 2º, do Decreto-lei 4.657, de 1942. Desta feita, transcreve-se excerto do voto condutor do Acórdão 2463/2019-TCU-Segunda Câmara, relator Ministro Bruno Dantas, verbis:
29. Entendo que a punição no caso em relevo foi desproporcional à natureza e à gravidade das infrações, às suas consequências econômicas para a administração, bem como às circunstâncias que envolviam os agentes.
30. O art. 22, § 2º, da Lei de Introdução às Normas do Direito Brasileiro (LINDB) assim dispõe:
"Art. 22. Na interpretação de normas sobre gestão pública, serão considerados os obstáculos e as dificuldades reais do gestor e as exigências das políticas públicas a seu cargo, sem prejuízo dos direitos dos administrados.
 (...) 
§ 2º Na aplicação de sanções, serão consideradas a natureza e a gravidade da infração cometida, os danos que dela provierem para a administração pública, as circunstâncias agravantes ou atenuantes e os antecedentes do agente."
Ademais, faz-se mister elucidar o conceito de "erro grosseiro", para fins de responsabilização do agente público. Para tal, apresenta-se abaixo o conteúdo do art. 28 da Lei de Introdução às Normas do Direito Brasileiro - LINDB (Decreto-Lei 4.657, de 1942) , com a redação dada pela Lei 13.655, de 25 de abril de 2018, verbis: 
Art. 28.  O agente público responderá pessoalmente por suas decisões ou opiniões técnicas em caso de dolo ou erro grosseiro  (grifos acrescidos) .
Como se vê, a LINDB é cristalina e estatui que o agente público responderá (e não poderá responder) pessoalmente por erro grosseiro. Todavia, não o conceituou. 
O Decreto 9.830, de 10 de junho de 2019, por meio do §1º do art. 12, é que trouxe o conceito de erro grosseiro. Eis o teor do dispositivo que regulamentou o disposto nos arts. 20 ao 30 da LINDB:
Responsabilização na hipótese de dolo ou erro grosseiro
Art. 12. O agente público somente poderá ser responsabilizado por suas decisões ou opiniões técnicas se agir ou se omitir com dolo, direto ou eventual, ou cometer erro grosseiro, no desempenho de suas funções.
§ 1º Considera-se erro grosseiro aquele manifesto, evidente e inescusável praticado com culpa grave, caracterizado por ação ou omissão com elevado grau de negligência, imprudência ou imperícia.
§ 2º Não será configurado dolo ou erro grosseiro do agente público se não restar comprovada, nos autos do processo de responsabilização, situação ou circunstância fática capaz de caracterizar o dolo ou o erro grosseiro.
§ 3º O mero nexo de causalidade entre a conduta e o resultado danoso não implica responsabilização, exceto se comprovado o dolo ou o erro grosseiro do agente público.
§ 4º A complexidade da matéria e das atribuições exercidas pelo agente público serão consideradas em eventual responsabilização do agente público.
§ 5º O montante do dano ao erário, ainda que expressivo, não poderá, por si só, ser elemento para caracterizar o erro grosseiro ou o dolo.
§ 6º A responsabilização pela opinião técnica não se estende de forma automática ao decisor que a adotou como fundamento de decidir e somente se configurará se estiverem presentes elementos suficientes para o decisor aferir o dolo ou o erro grosseiro da opinião técnica ou se houver conluio entre os agentes.
§ 7º No exercício do poder hierárquico, só responderá por culpa in vigilando aquele cuja omissão caracterizar erro grosseiro ou dolo.
§ 8º O disposto neste artigo não exime o agente público de atuar de forma diligente e eficiente no cumprimento dos seus deveres constitucionais e legais.
Por fim, transcreve-se excerto do voto, proferido pelo Exmo. Ministro Benjamin Zymler, condutor do Acórdão 4771/2019-TCU-Primeira Câmara, verbis:
67.	Diante da gravidade da conduta e da culpabilidade dos responsáveis, conforme análise a seguir, julgo necessário, ainda, aplicar-lhes individualmente a multa do art. 57 da Lei nº 8.443/1992.
68.	Inicialmente, cabe destacar que as novas disposições da Lei de Introdução às Normas do Direito Brasileiro (LINDB) introduzidas pela Lei 13.655/2018 trouxeram novas balizas à atividade de aplicação de sanções administrativas e de correção de atos irregulares, inclusive na esfera controladora.
69.	Segundo os arts. 22 e 28 da LINB, recém introduzidos pela referida norma:
"Art. 22. Na interpretação de normas sobre gestão pública, serão considerados os obstáculos e as dificuldades reais do gestor e as exigências das políticas públicas a seu cargo, sem prejuízo dos direitos dos administrados.
§ 1º Em decisão sobre regularidade de conduta ou validade de ato, contrato, ajuste, processo ou norma administrativa, serão consideradas as circunstâncias práticas que houverem imposto, limitado ou condicionado a ação do agente.
§ 2º Na aplicação de sanções, serão consideradas a natureza e a gravidade da infração cometida, os danos que dela provierem para a administração pública, as circunstâncias agravantes ou atenuantes e os antecedentes do agente.
 (...) 
§ 3º As sanções aplicadas ao agente serão levadas em conta na dosimetria das demais sanções de mesma natureza e relativas ao mesmo fato.
 (...) 
Art. 28. O agente público responderá pessoalmente por suas decisões ou opiniões técnicas em caso de dolo ou erro grosseiro." (grifos acrescidos) .
70. 	Conforme expus no voto condutor do Acórdão 2391/2018-TCU-Plenário, o erro grosseiro, para fins de responsabilização no âmbito desta Corte de Contas, é o que decorre de uma grave inobservância de um dever de cuidado, isto é, que foi praticado com culpa grave.
71.	 A propósito do tema, esse entendimento foi adotado no Decreto 9.830, de 10 de junho de 2019, que regulamentou os novos artigos da LINDB, cujo art. 12, § 1º dispôs o seguinte: "considera-se erro grosseiro aquele manifesto, evidente e inescusável praticado com culpa grave, caracterizado por ação ou omissão com elevado grau de negligência, imprudência ou imperícia".
72.	 Sem avançar em eventual discussão a respeito da aplicabilidade da norma infralegal à esfera controladora, o fato é que parece haver uma convergência na doutrina e na aplicação prática da nova lei, no sentido de que o parâmetro de responsabilização na esfera sancionadora é a culpa grave.
Como se vê, o Tribunal tem entendido que erro grosseiro é aquele praticado com culpa grave. 
No caso concreto, entendo que o conjunto de irregularidades atribuídas ao ex-reitor, composta de não realização de processo licitatório para a contratação da IBCT, ofensa ao princípio da unidade de tesouraria, não prestação de contas dos valores arrecadados pela entidade privada (IBCT) , não instauração de tomada de contas especial pela UFPR ou pela sua fundação de apoio (Funpar) e omissão no dever de vigilância, se amolda perfeitamente ao conceito de culpa grave, tendo ele atuado com diligência abaixo do normal. 
Por fim, trago à baila excerto do voto proferido pelo Ministro Vital do Rêgo, condutor do Acórdão 11289/2021-TCU-Primeira Câmara, verbis:
29. Especificamente quanto à possível aplicação do artigo 28 da LINDB (Lei 13.655/2018) , esclareça-se que o dispositivo não alcança as questões discutidas nestes autos, por se tratar expressamente de condenação em débito. Ou seja, o conceito de gradação da culpa revela-se inadequado quando se trata do dever de reparar ou indenizar por danos causados ao erário, consoante já decidiu este Tribunal em vários julgados.
30. Nesse sentido, relembro que a interpretação do aludido art. 28 não atinge os requisitos necessários à responsabilidade financeira pelo débito - o dever de indenizar os prejuízos ao erário permanece sujeito à comprovação de dolo ou culpa  (Acórdão 2391/2018-TCU-Plenário e 5.547/2019-TCU-1ª Câmara) .
Como se vê, a não comprovação da boa e regular aplicação de recursos federais em face da omissão no dever de prestar contas constitui grave inobservância do dever de cuidado no trato com a coisa pública, revelando a existência de culpa grave, uma vez que se distancia do que seria esperado de um administrador minimamente diligente, o que caracteriza erro grosseiro a que alude o art. 28 do Decreto-lei 4.657/1942 (Lei de Introdução às Normas do Direito Brasileiro) , incluído pela Lei 13.655/2018, nos termos do precedente supramencionado e nos Acórdãos 5547/2019 e 5879/2021, ambos da 1ª Câmara e sob a relatoria do Ministro Benjamin Zymler.
	Da análise da execução do contrato, da estimativa do débito, da responsabilidade dos gestores em relação ao débito e da alegação de enriquecimento ilícito do Estado (peças 182, p. 23-25) 
Carlos Augusto Moreira Júnior alega que:
" (i) o suposto dano aventado é inexistente, uma vez que todos os serviços contratados foram prestados pela IBCT, e a remuneração do Instituto se deu com recursos privados, e não públicos; (ii) a condenação ao ressarcimento de valores que jamais saíram dos cofres públicos, e que foram utilizados para custear serviços efetivamente prestados, configura enriquecimento sem causa do Estado, vedado pelo art. 884 do Código"  (peça 182, p. 23) .
Transcreve (p. 24-25) ementa de Acórdão proferido pela Primeira Turma do Superior Tribunal de Justiça (STJ) no bojo do  AgInt no RESP 1451163/PR, Rel. Ministro Sérgio Kukina, julgado em 5/6/2018, para sustentar a alegação de que é incabível a condenação de valores quando o respectivo serviço foi efetivamente prestado.
Paulo Afonso Bracarense Costa e Hélio Hipólito Simiema aduzem que o débito devia devia ser tomado individualmente e não por estimativa (vide peça 190, p. 15) .
	Alípio Santos Leal assevera sobre a vedação ao enriquecimento ilícito da administração (peça 195, p. 35) e argui que "o dano material exige a prova efetiva de sua ocorrência, porquanto é defesa condenação para recomposição de dano hipotético ou presumido" (p. 35) .
	Análise 
Para subsidiar o exame da questão, trago à baila excerto do voto (peça 159) condutor do Acórdão 8015/2020-TCU-Segunda Câmara que trouxe o fundamento de validade do débito. Eis o excerto que interessa:
30. Mesmo com essa dinâmica dos cursos, que beneficiava a Funpar e servidores da UFPR, o IBCT não prestou contas desses recursos arrecadados, de modo que não constam dos autos qual o valor teria sido repassado para aquela fundação, nem o montante que teria sido pago a servidores da UFPR pelos serviços prestados nos cursos oferecidos. 
31. Pelo exposto acima, fica caracterizado que foram utilizados recursos materiais e humanos da UFPR, de maneira que essa universidade deveria ter sido ressarcida por essa utilização, o que não ocorreu. Dessa forma, entendo que fica caracterizado o débito ao erário. 
32. O valor original do montante devido calculado por estimativa pela unidade técnica foi de R$ 968.966,98, de acordo com a seguinte metodologia (peça 55, p. 11, do TC-Processo 009.317/2013-9, apenso a estes autos) : 
 (...) 
65. A cláusula 4ª do Contrato s/n Funpar-IBCT, de 1º/2/2007, dispôs que a vigência inicial do ajuste seria de dois anos contados da data de sua assinatura. No entanto, o contrato vigorou apenas até 31/07/2008, haja vista a rescisão unilateral promovida pela Funpar. Portanto, o contrato vigorou de fato por 18 meses (11 meses em 2007 e 7 meses em 2008) . 
66. À peça 45, p. 45, a Funpar declarou que: A arrecadação teria sido no importe de R$ 484.483,49 de abril a dezembro de 2007, sem repasse de qualquer valor à FUNPAR ou prestação de contas. 
67. Então, segundo a Funpar, num período de 9 meses ("abril a dezembro de 2007") o IBCT arrecadou R$ 484.483,49 que corresponde a uma receita média de R$ 53.831,49.
68. Adotando essa média mensal como critério de estimativa, com base no art. 210, § 1º, inciso II, e § 3º do RI/TCU, o débito é fixado em R$ 968.966,98 (18 meses x R$ 53.831,49) , a ser atualizado a partir de 31/07/2008 (fim da vigência do Contrato Funpar-IBCT) . (Grifo nosso) 
33. Apesar do raciocínio engendrado pela unidade técnica, não tenho como concordar com o valor original do débito de R$ 968.966,98, conforme considerações a seguir. 
34. Primeiramente, o valor total de receitas arrecadadas pelo IBCT de R$ 484.483,49, adotado pela unidade técnica para a estimativa do montante devido, foi indicado pela Funpar à peça 45, fl. 45, do TC-Processo 009.317/2013-9, em suas alegações de defesa. Segundo aquela Fundação, se referiam ao período de abril a dezembro/2007, de maneira que pode ser questionada a hipótese da unidade técnica de que esse faturamento do ano de 2007 tenha se repetido ao longo do ano de 2008. 
35. Além disso, de acordo com a Cláusula Terceira, inciso I, alínea "f" do Contrato s/n. Funpar-IBCT, o IBCT deveria ter repassado à Funpar 10% das receitas e não a integralidade desse montante. 
36. Em razão dessas ponderações, com as devidas vênias à SEC-PR e ao Ministério Público junto ao TCU, e agindo de maneira conservadora, proponho que o valor original do débito imputado aos responsáveis seja no valor de R$ 48.448,34 (10% de R$ 484.483,49) . 
 Como se vê, o débito apurado pela Secex-PR foi quantificado, com o aval do parquet, em R$ 484.483,49. Considerando que não houve prestação de contas desses valores arrecadados pelo IBCT, nada impediria que o quantum tivesse sido fixado pela totalidade dos valores arrecadados, tendo em vista a situação caótica promovida pelo IBCT durante a execução dos cursos (vide itens 127 a 129 do relatório que antecede ao decisum) .
Entretanto, o Ministro-Relator João Augusto Ribeiro Nardes propôs, e o colegiado acolheu, que o débito fosse 10% das receitas arrecadadas pelo IBCT, as quais deveriam ser repassadas a Funpar, nos termos da Cláusula Terceira, inciso I, alínea "f" do Contrato s/n. Funpar-IBCT. Ou seja, o débito de R$ R$ 48.448,34 (valor histórico) fixado por Colegiado estimativa, com base no art. 210, § 1º, inciso II, do RI/TCU.
O fato é que os Srs. Paulo Afonso Bracarense Costa e Hélio Hipólito Simiema representaram a Funpar, em 1º/2/2007 e em 2/2/2007, quando firmaram o Contrato s/n Funpar-IBCT e o Termo de Cooperação Técnica s/n UFPR-Funpar, que, no final, tinham o mesmo objetivo, qual seja: viabilizar a implementação e realização de cursos de extensão para capacitação técnica profissional à distância"  (vide cláusula 1ª do ajuste, peça 21, p. 4-30) .
Por sua vez, Carlos Augusto Moreira Júnior, representou a UFPR quando celebrou, em 2/2/2007, o Termo de Cooperação Técnica s/n UFPR-Funpar. Com esses ajustes, permitiu-se que o IBCT captasse e gerisse recursos com nítida violação ao princípio da unidade da tesouraria, sem ao menos prestar contas dos valores arrecadados. 
Por tudo isso e por terem sido omissos, entendo que o ex-reitor da UFPR e os ex-diretores da Funpar merecem ser corresponsabilizados por terem delegado ilegalmente ao IBCT poder para gerir recursos públicos provenientes da cobranças de taxas de inscrição e mensalidades, atribuição exclusiva do reitor da UFPR, assumindo, desse modo, o risco de serem responsabilizados solidariamente pelas irregularidades praticadas pelo IBCT; por não terem denunciado à Administração da UFPR e/ou aos órgãos de controle a omissão do IBCT quanto ao dever de prestar contas e por não terem exigido o repasse dos recursos, conforme previsão constante na Cláusula Terceira, inciso I, alínea "f" do Contrato s/n. Funpar. 
Por derradeiro, cabe ressaltar que o Supremo Tribunal Federal (STF) , no bojo do MS 31.046 AgR /DF deixou assente a validade da metodologia de apuração de débito por estimativa, conforme voto condutor da Ministra Cármen Lúcia abaixo transcrito:
3.  O Agravante argumenta que este Supremo Tribunal não seria "chamado a decidir, (...) sobre a exatidão  dos  valores  apurados  pela  autoridade coatora  [mas  sim]  se  a  apuração  alcançada  pela  autoridade  impetrada  resultou de  estimativa  feita  por  meios  confiáveis,  como  exige   [o  art.  210,  §  1º,  do Regimento  do  Tribunal  de  Contas  da  União]"    (fl.  2  da  petição  de  agravo regimental) . 4.  Conforme  salientado  na  decisão  agravada,  o  art.  210,  §  1º,  do Regimento  Interno  do  Tribunal  de  Contas  da  União  garante  ao  devedor apenas  que  a  estimativa  dos  valores  a  serem  restituídos  ao  erário  não deve  exceder  o  real  valor  devido. 4.  Conforme  salientado  na  decisão  agravada,  o  art.  210, § 1º, do Regimento Interno do Tribunal de Contas da União garante ao devedor apenas que a estimativa dos valores  a  serem  restituídos  ao  erário  não deve  exceder  o  real  valor  devido.
Assim sendo, o quantum foi devidamente estimado, tendo em vista que o débito foi estimado a partir de informações trazidas pelos gestores da Funpar (vide item 107 do relatório que antecede ao decisum - peça 160, p. 19) e em consonância com o entendimento deste Tribunal de que a dificuldade de quantificação do dano não inviabiliza seu cálculo, que pode ser feito por estimativa (v.g Acórdão 538/2010-TCU-Plenário, Rel. Ministro Aroldo Cedraz, e Acórdão 1386/2010-TCU-Plenário, Rel. Ministro João Augusto Ribeiro Nardes) .   
O Acórdão proferido pela Primeira Turma do Superior Tribunal de Justiça (STJ) no bojo do  AgInt no RESP 1451163/PR, Rel. Ministro Sérgio Kukina, não tem o condão de afastar o entendimento deste Tribunal acerca do dano ao erário. No bojo de ação de improbidade administrativa, o STJ, em síntese, ressaltou que "o pedido de ressarcimento ao erário reclama a comprovação de lesão efetiva ao patrimônio público, não sendo possível caracterizar o dano por mera presunção" e que "jurisprudência desta Corte de Justiça tem ponderado que não cabe exigir a devolução integral dos valores recebidos por serviços efetivamente prestados, ainda que derivada de contratação ilegal, sob pena de enriquecimento ilícito da Administração Pública". 
Como se vê, o case diverso do presente caso, em que não houve a prestação de contas dos recursos arrecadados pelo IBCT, os quais deveriam ter sido transferidos para os cofres da UFPR em virtude do princípio da unidade da tesouraria. Logo, se não houve prestação de contas, não há que se falar em boa e regular aplicação dos recursos e enriquecimento ilícito da administração pública. 
	Da análise das decisões judiciais e do Acórdão do TCU reconhecendo a impossibilidade de responsabilização do ex-Reitor em casos semelhantes (peça 182, p. 25-27) 
Carlos Augusto Moreira Junior alega que a 5ª Vara Federal do Paraná, nos autos do 5085519-64.2014.4.04.7000, declarou a nulidade dos Acórdãos nº 6.105/2013 e 6.479/2014 deste TCU (TC Processo 024.962/2010-4) , e que 11ª Vara Federal do Paraná, nos autos da ação de improbidade administrativa nº 5013844-75.2013.4.04. 7000, declarou a nulidade do decisum deste TCU proferido no TC Processo 019.514/2005-9.
Em seguida, transcreve excerto das fundamentações das referidas sentenças (p. 26-27) para requerer a reforma do Acórdão 8015/2020-TCU-2 ª Câmara,  tendo em vista que o presente caso seria  bastante semelhante aos anulados pela Justiça Federal, os quais tiveram como fundamento a culpa in vigilando.
Diz que o próprio TCU, quando da prolação do Acórdão 3332/2014-TCU-Segunda Câmara, absolveu-o de todas as acusações constantes na TCE Processo 011.178/2007-4 e argui que a "ratio decidendi de tais decisões se aplica perfeitamente ao caso em comento, visto que no presente processo de Tomada de Contas Especial o ex-Reitor está sendo responsabilizado por atos que foram praticados em uma cadeia de delegação de competências que extrapola veementemente o âmbito de atuação e fiscalização da Reitoria" (p. 27) .
	Análise 
Para subsidiar a análise, transcrevo excerto do voto condutor do Acórdão 782/2021-TCU-Plenário (TC Processo 003.406/2015-6) proferido pelo Ministro Benjamin Zymler, verbis:
19. Por fim, o recorrente alegou que foi absolvido em ação de improbidade relacionada ao convênio em tela. Em linha com o exame da Serur, julgo que essa alegação não deve prosperar. A uma, porque no âmbito do TCU é observado o princípio da independência das instâncias administrativa, civil e penal para efeito de apuração de condutas antijurídicas perpetradas por agentes públicos.
20. A duas, porque este Tribunal possui competência, atribuída pelos arts. 71, inciso II, da Constituição Federal e 1º, inciso I, da Lei 8.443/1992, para julgar as contas daqueles que derem causa a perda, extravio ou qualquer outra irregularidade de que resulte dano ao erário.
21. A três, porque não existe litispendência entre um processo que tramita nesta Corte de Contas e outro que verse sobre matéria idêntica no âmbito do Poder Judiciário. Como exemplos desse entendimento, cito os Acórdão 1487/2017-TCU-Primeira Câmara  (relatado pelo Ministro Walton Alencar Rodrigues) , 3.535/2015-2ª Câmara (relatado pelo Ministro Augusto Nardes) e 680/2015-Plenário (relatado pelo Ministro-Substituto André Luís de Carvalho) .
22. Reconheço que o referido princípio admite uma notável exceção, qual seja, a sentença proferida em juízo penal que decida pela inexistência do fato ou pela negativa de autoria, a qual vincula o TCU. Aduzo que o Supremo Tribunal Federal, quando do julgamento dos mandados de segurança 26.969-DF e 25.880-DF, e o Superior Tribunal de Justiça, quando julgou os mandados de segurança 7.080-DF, 7.138-DF e 7.042-DF, confirmaram a tese por mim defendida.
23. Contudo, no presente caso, cuida-se de ação de improbidade administrativa, que possui natureza de ação cível. Logo, não restou configurada essa hipótese excepcional.
Como se vê, tanto a ação Anulatória apreciada pela 5ª Vara Federal, referente a outro processo (TC Processo 024.962/2010-4) , quanto a ação por improbidade administrativa, de natureza civil, não vinculam o TCU, uma vez que não há litispendência entre um processo que tramita no Tribunal e outro, mesmo que versasse sobre matéria idêntica no âmbito do Poder Judiciário, em razão do princípio da independência das instâncias e da competência atribuída pela Constituição Federal e pela Lei 8.443/1992 ao TCU. Apenas a sentença proferida em juízo penal que decida pela inexistência do fato ou pela negativa da autoria vincula a instância administrativa.
	Das sanções (peça 182, p. 28-29) e da cobrança de valores relativos ao período em que o reitor já tinha deixado o cargo (p. 29) 
Carlos Augusto Moreira Junior alega que "exerceu o cargo de reitor entre 29.04.2002 e 03.06.2008; por outro lado, o Contrato de Parceria entre FUNPAR e IBCT vigorou entre 01.02.2007 e 31.07.2008" e conclui que "devem ser desconsiderados todos os atos deste Contrato praticados após a exoneração do Reitor da UFPR" (peça 182, p. 29) .
Por fim, requer que sejam excluídos "02 (dois) meses dos quase 19 (dezenove) meses de vigência do Contrato de Parceria citado (período entre sua exoneração e encerramento do Contrato) " (p. 29) .
	Análise 
Como o Sr. Carlos Augusto exerceu o cargo de reitor entre 29/4/2002 e 3/6/2008 (vide peça 248) , poderia e deveria ter exigido o cumprimento das obrigações do IBCT dispostas na Cláusula Terceira do Termo de Contrato de Parceria firmado entre a Funpar e o referido instituto, sobretudo o dever de repassar os 10% das receitas brutas arrecadadas (alínea "f") e o dever de prestar constas anualmente de todos os valores arrecadados. Ou seja, no início do exercício de 2008, deveria ter diligenciado para que o IBCT prestasse contas à Funpar, sobretudo porque celebrou o Termo de Cooperação Técnica s/n, em 2/2/2007, no qual se absteve do dever de administrar as finanças e o patrimônio da Universidade, tendo em vista que era competência exclusiva do reitor que não poderia ser delegada a terceiros, quer à Funpar, quer ao IBCT.
	CONCLUSÃO
Não houve nulidade processual por ausência de intimação pessoal de Carlos Augusto Moreira Junior ou de seu representante legal para julgamento, seja porque o ex-reitor não a requereu, seja porque é desnecessário a intimação pessoal acerca do requerimento para a sustentação oral.
O ofício citatório apresentou os fatos e as condutas em relação aos quais o ex-reitor devia se defender. Logo, houve a especificação da conduta de Carlos Augusto Moreira Junior. 
O TCU não é obrigado a intimar os responsáveis acerca de todos os atos processuais. Por conseguinte, improcede a alegação de nulidade de Alípio Santos Leal Neto.
Os recursos arrecadados pelo IBCT na execução do ajuste são de natureza pública, razão pela qual este Tribunal é competente para analisar se houve a boa e regular a aplicação dos recursos públicos. No caso, conforme já verificado, não houve a prestação de contas dos recursos, os quais não foram transferidos à conta da UFPR em nítida violação ao princípio da universalidade e unidade de tesouraria. 
Adotando-se as premissas fixadas na Lei 9.873/1999 e considerando os eventos interruptivos da prescrição, observa-se a inocorrência do curso de prazo suficiente para seu reconhecimento, seja da prescrição punitiva, seja da pretensão reparatória.
Houve dispensa indevida de licitação, tendo em vista que não havia interesses recíprocos que pudessem justificar a contratação do IBCT sem o procedimento licitatório.
O ex-reitor foi omisso em relação aos deveres de i) administrar as finanças e o patrimônio da Universidade; ii) exigir prestação de contas do IBCT; iii) não realização de processo licitatório para a contratação do IBCT; iv) exigir que os valores arrecadados fossem destinados para os cofres da UFPR; v) instaurar tomada de contas especial e ao dever de vigilância.
A conduta do ex-reitor se amolda perfeitamente ao conceito de culpa grave, tendo ele atuado com diligência abaixo do normal.
Os Srs. Paulo Afonso Bracarense Costa e Hélio Hipólito Simiena representaram à Funpar em ambos os ajustes (Contrato s/n Funpar-IBCT e Termo de Cooperação Técnica s/n UFPR-Funpar) e participaram desses ajustes que permitiram que o IBCT arrecadasse os recursos provenientes da taxa de inscrição e das mensalidades dos alunos, com nítida violação ao princípio da unidade de tesouraria. Ademais, foram omissos quanto ao dever de exigir prestação de contas do IBCT e ao dever de vigilância. Por tais razões, não há como afastar a responsabilidade dos gestores da Funpar em relação à ausência de processo licitatório para a contratação do IBCT, omissão no dever de exigir que o IBCT se eximisse de gerir recursos financeiros da UFPR, omissão no dever de exigir que o IBCT prestasse contas e na omissão ante o dever de vigilância.
O Sr. Alipio Santos Leal Neto não representou a Funpar quando da celebração, em 1º/2/2007, do Contrato s/n Funpar-IBCT, tendo tão somente assinado o ajuste como "testemunha" (vide peça 21, p. 12) , tampouco representou a UFPR ou a Funpar quando esses entes firmaram em 2/2/2007 o Termo de Cooperação Técnica s/n UFPR-Funpar. 
O ex-diretor da escola técnica não geriu os recursos e não era responsável direto para receber ou prestar contas dos recursos em discussão (vide alínea "L" da Cláusula Terceira do Termo de Contrato de Parceria - peça 21, p. 8) . Além disso, não figurava como autoridade superior apta a instaurar processo de TCE. Logo, não deve ser responsabilizado pelos fatos constantes nesta TCE.
O débito de R$ 48.448,34 (valor histórico) é referente a 10% das receitas arrecadadas pelo IBCT na execução do ajuste, as quais deveriam ser repassadas a Funpar, nos termos da Cláusula Terceira, inciso I, alínea "f" do Contrato s/n. Funpar-IBCT.
O seu valor fora devidamente quantificado, estimado a partir de informações trazidas pelos gestores e pelo então reitor da UFPR (vide itens 220 a 222 desta instrução) e em consonância com o entendimento deste Tribunal de que a dificuldade de quantificação do dano não inviabiliza seu cálculo, que pode ser apurado por estimativa (v.g Acórdão 538/2010-TCU-Plenário, Rel. Ministro Aroldo Cedraz, e Acórdão 1386/2010-TCU-Plenário, Rel. Ministro João Augusto Ribeiro Nardes) .   
Apenas a sentença proferida em juízo penal que decida pela inexistência do fato ou pela negativa da autoria vincula a instância administrativa. As decisões trazidas aos autos pelo ex-reitor, não negaram o fato, tampouco a autoria. Logo, não têm aptidão para afastar a sua responsabilidade.
O Sr. Carlos Augusto exerceu o cargo de reitor entre 29/4/2002 e 3/6/2008. Poderia e deveria ter exigido o cumprimento das obrigações do IBCT dispostas na Cláusula Terceira do Termo de Contrato de Parceria firmado entre a Funpar e o referido instituto, sobretudo o dever de repassar os 10% das receitas brutas arrecadadas e o dever de prestar constas anualmente de todos os valores arrecadados. 
		PROPOSTA DE ENCAMINHAMENTO
	Diante do exposto, submetem-se os autos à consideração superior, com posterior encaminhamento ao Ministério Público junto ao Tribunal de Contas da União e ao Gabinete do Relator, propondo:
a) conhecer dos recursos de reconsideração interpostos por Carlos Augusto Moreira Junior,  Paulo Afonso Bracarense Costa e Hélio Hipólito Simiema, com fulcro nos arts. 32, I, e 33 da Lei 8.443, de 1992 e, no mérito, negar-lhes provimento; 
b) conhecer do recurso de reconsideração interposto por Alípio Santos Leal Neto, com fulcro nos arts. 32, I, e 33 da Lei 8.443, de 1992 e, no mérito, dar-lhe provimento; 
c) dar ciência da deliberação que vier a ser proferida aos recorrentes, ao Procurador-Chefe da Procuradoria da República no estado do Paraná e à Universidade Federal do Paraná. [...]".
3.	O Ministério Público junto a este Tribunal, no Parecer à Peça 251, manifesta-se de acordo com a Serur, no que diz respeito à negativa de provimento dos recursos interpostos pelos Srs. Carlos Augusto Moreira Júnior (peça 182) e Paulo Afonso Bracarense Costa (Peça 190) e, também, com a proposta de provimento do recurso interposto pelo Sr. Alípio Santos Leal Neto (Peça 195) , por entender que o ex-Diretor da Escola Técnica da UFPR não representou a UFPR ou a Funpar quando da celebração do Termo de Cooperação Técnica s/n UFPR-Funpar (Peça 53, p. 24-27, do TC Processo 009.317/2013-9) . 
4.	Justifica que o responsável assinou o Contrato S/N Funpar-IBCT apenas na qualidade de "testemunha", não vinculando, em qualquer aspecto, a Escola Técnica da UFPR ao referido contrato (Peça 21, p. 4-13) . De fato, o Sr. Alípio Santos Leal Neto assinou o 1º e o 2º Termos Aditivos ao Contrato S/N Funpar-IBCT, representando, desta feita, a Escola Técnica da UFPR, na qualidade de interveniente anuente. No entanto, nos termos desses aditivos, competiria à escola técnica apenas a ministração dos cursos neles especificados, em parceria com o IBCT (Cláusula Segunda dos termos - peças 21, p. 14-20, e 22-23) . 
5.	À semelhança da Serur, o MPTCU defende que tal atribuição não guarda relação com as irregularidades que foram imputadas ao Sr. Alípio Santos Leal Neto, motivo pelo qual entende que sua responsabilidade deva ser afastada nestes autos.
6.	Por fim, quanto ao Sr. Hélio Hipólito Simiema (Peça 190) , defende que seu recurso não deva ser conhecido, nos termos do Despacho à peça 226, por ter sido intempestivo e não apresentar fatos novos. 
	É o Relatório.

Luzardo Faria (86.431/OAB-PR), Rafaella Nataly Facio (103.999/OAB-PR) e outros, representando Carlos Augusto Moreira Junior; Claudismar Zupiroli (12.250/OAB-DF), Maria Abadia Alves (13.363/OAB-DF) e outros, representando Hélio Hipólito Simiema; Paulino Mello Junior (46739/OAB-PR), Antônio Francisco Corrêa Athayde (8227/OAB-PR) e outros, representando Ibct Educacao Ciencia e Tecnologia Ltda; Ana Paula Franco de Macedo (51.896/OAB-PR), Claudismar Zupiroli (12250/OAB-DF) e outros, representando Paulo Afonso Bracarense Costa.

Subprocurador-Geral Lucas Rocha Furtado.

RECURSO DE RECONSIDERAÇÃO. TOMADA DE CONTAS ESPECIAL DECORRENTE DA CONVERSÃO DE PROCESSO DE REPRESENTAÇÃO. UNIVERSIDADE FEDERAL DO PARANÁ. OFERTA DE CURSOS PROFISSIONALIZANTES TÉCNICOS, NA MODALIDADE ENSINO À DISTÂNCIA (EAD), PELA ESCOLA TÉCNICA DA UFPR (ETUFPR), MEDIANTE CONTRATOS FIRMADOS COM A FUNDAÇÃO DE APOIO DA UFPR (FUNPAR) E UMA ENTIDADE PRIVADA (IBCT - INSTITUTO BRASILEIRO DE EDUCAÇÃO CIÊNCIA E TECNOLOGIA LTDA.). COBRANÇAS NÃO AUTORIZADAS DE TAXA DE INSCRIÇÃO E DE MENSALIDADES ESCOLARES DOS ALUNOS DOS CURSOS. NÃO ENTREGA DESSES VALORES À UFPR. AUSÊNCIA DE PRESTAÇÃO DE CONTAS DESSES VALORES. IRREGULARIDADE DAS CONTAS. CÁLCULO DO VALOR DO DÉBITO DE FORMA CONSERVADORA. NÃO PRESCRIÇÃO DA PRETENSÃO PUNITIVA. MULTA. RECURSOS DE RECONSIDERAÇÃO. CONHECIMENTO. INOCORRÊNCIA DE NULIDADE EM FACE DA AUSÊNCIA DE INTIMAÇÃO PARA A SUSTENTAÇÃO ORAL. CONDUTA DOS RESPONSÁVEIS DEVIDAMENTE ESPECIFICADA. DESNECESSIDADE DE INTIMAÇÃO ACERCA DE TODOS OS ATOS DO PROCESSO. PROVIMENTO DO RECURSO EM RELAÇÃO A TRÊS RESPONSÁVEIS. APROVEITAMENTO DAS CIRCUNSTÂNCIAS OBJETIVAS AOS DEMAIS ARROLADOS NO PROCESSO, NOS TERMOS DO ART, 281 DO RITCU. INSUBSISTÊNCIA DO ACÓRDÃO RECORRIDO. CONTAS REGULARES COM RESSALVAS. COMUNICAÇÕES.

TOMADA DE CONTAS ESPECIAL (TCE)

Secretaria de Recursos (Serur); Unidade de Auditoria Especializada em Tomada de Contas Especial (AudTCE).

Aprecia-se, nesta oportunidade, Recursos de Reconsideração interpostos pelos Srs. Carlos Augusto Moreira Júnio (Peça 182) , Alípio Santos Leal Neto (Peça 195) , Paulo Afonso Bracarense Costa (Peça 190) , (Hélio Hipólito Simiema (Peça 195) contra o Acórdão 8015/2020-TCU-Segunda Câmara (Peça 158) que, no âmbito de Tomada de Contas Especial (TCE) , julgou irregulares as contas dos responsáveis, imputou-lhes o débito apurado nos autos e aplicou-lhes, individualmente a multa no valor de R$ R$10.000,00.
2.	No âmbito da TCE foram apuradas irregularidades ocorridas quando da celebração do Termo de Cooperação Técnica s/n entre a UFPR e a Funpar (Peça 53, p. 24-28, do TC Processo 009.317/2013-9) e, sobretudo, quando da contratação irregular do IBCT pela Fundação por meio do Contrato s/n Funpar- Instituto Brasileiro de Educação, Ciência e Tecnologia Ltda. (IBCT) (Peça 21, p. 4-13) .
3.	Inicialmente, ratifico o Despacho por mim proferido em 19/10/2020 (Peça 192) conhecendo o Recurso de Reconsideração de interposto pelo Srs. Carlos Augusto Moreira Junior (R001, Peça 182) , o Despacho de 26/3/2021 (Peça 226) , no sentido de conhecer os Recursos de Reconsideração interpostos pelos Srs. Paulo Afonso Bracarense Costa (190) e Alípio Santos Leal Neto (Peça 195) e não conhecer o recurso apresentado pelo Sr. Hélio Hipólito Simiema (Peça 190) , por restar intempestivo e não apresentar fatos novos.
4.	Em preliminares, o Carlos Augusto Moreira Junior alega I) nulidade do Acórdão ante a ausência de intimação para a sustentação oral (Peça 182, p. 8-10) , II) que houve imputação genérica da prática de irregularidades aos cinco indiciados, significando violação aos princípios constitucionais do devido processo legal, do contraditório e da ampla defesa e III) que os recursos arrecadados na execução do Contrato s/n Funpar-IBC seriam de natureza privada, coletados na execução do Contrato s/n Funpar-IBC, o que afastaria a competência do TCU e, por fim, ocorrência de prescrição da pretensão reparatória e da sanção, como corolário do princípio da segurança jurídica e a aplicação analógica de normas de Direito Público e a incidência do julgamento do RE 669.069/STF (Peças 182, p. 3-6, 190, p. 3-6 e Peça 195, p. 1-5) .
5.	A Secretaria de Recurso (Serur) afasta a existência de prescrições e de nulidade arguidas, com base nos seguintes fundamentos, em apertada síntese:
	a) a jurisprudência pacificada no âmbito desse tribunal é no sentido de que é desnecessária a intimação pessoal acerca da data da sessão em que o processo será julgado, sendo suficiente a publicação da pauta de julgamentos no Portal do TCU e no Caderno de Deliberações do BTCU (Diário Eletrônico) ;
	b) a alegação de que os recursos arrecadados na execução do Contrato s/n Funpar-IBCé de natureza particular, é absolutamente improcedente, como prova o próprio item 3.1 do "Convênio" 373/2003, que autorizou a AMBM a arrecadar taxas de inscrição e mensalidades do curso. O produto da arrecadação desses valores é certamente receita pública, auferida mediante a prestação de serviço público. A cláusula 4ª do "Convênio" 373/2003 atribuiu à UFPR a responsabilidade de fornecer recursos materiais e instalações necessárias à realização do curso; executar a coordenação didático-pedagógica do curso; nomear o coordenador didático responsável pelo planejamento e execução didático-pedagógica do curso; alocar o corpo docente e administrativo necessário para a execução do curso; selecionar os candidatos e providenciar a matrícula dos mesmos; adotar as medidas necessárias à implantação do curso; e emitir os certificados de conclusão do curso. Trata-se, portanto, de um curso planejado, ministrado e certificado pela UFPR. E obviamente, a receita auferida com a cobrança de taxas e mensalidades constitui receita pública. Esse entendimento foi ratificado no Acórdão 2731/2008-TCU-Plenário;
	c) cita também os Acórdãos 6109/2009 e 730/2010, ambos da 2ª Câmara e relatados pelo Ministro Aroldo Cedraz e Acórdão 872/2011-TCU-Plenário, Rel. então Ministro José Jorge. Logo, assegura que, se os recursos arrecadados na execução do Contrato s/n Funpar- Instituto Brasileiro de Educação, Ciência e Tecnologia Ltda. tinham natureza pública, não resta dúvida que este Tribunal tem competência para atuar.
	d) da análise da prescrição das ações de ressarcimento e da incidência do julgamento do RE 669.069/STF, concluiu, ante os fundamentos constante nos itens 38 a 145, pela não ocorrência de prescrição, tomando-se por referência a Lei 9.873/1999, tida pelo STF como norma regente da prescrição da pretensão punitiva pelo TCU e, partindo-se da premissa de que a pretensão reparatória segue as mesmas balizas da pretensão punitiva, enquanto não houver norma específica a respeito, a demonstração de que não se operou a prescrição punitiva impõe a conclusão da inocorrência da prescrição para a pretensão reparatória.
6.	Quanto ao mérito, a análise da responsabilidade do ex-reitor da UFPR, Sr. Carlos Augusto Moreira Júnior, a Serur apresentou os seguintes fundamentos, em apertada síntese:
	I) pela ausência de processo licitatório para a contratação do IBCT (Peças 182, p. 11-18, 190, p. 7-9) :
	a) o ex-reitor Carlos Augusto Moreira Júnior foi citado em decorrência da omissão no "dever de administrar as finanças e o patrimônio da Universidade, especificamente quanto ao objeto dos ajustes em tela, já que se trata de competência exclusiva do reitor que não poderia ser delegada a terceiros, quer à Funpar, quer ao IBCT, nos termos do art. 30, inciso XV, e art. 68 do Estatuto da UFPR, e haja vista o Princípio da Universalidade e da Unidade de Tesouraria, inscrito nos arts. 2º, 3º, 4º e 56 da Lei 4.320/1964, arts. 1º e 2º do Decreto 93.872/1986 e art. 1º da Medida Provisória 2.170-36, de 23/8/2001" (Peça 67, p.1, item 3, "b") ;
	b) este Tribunal entende que as instituições federais de ensino superior (IFES) devem observar o princípio da unidade de caixa, abstendo-se de celebrar contratos ou convênios com fundações de apoio que estabeleçam o procedimento de transferir à fundação a arrecadação de recursos provenientes de prestação de serviços a terceiros, conforme entendimento contido no Acórdão 330/2009-TCU-Plenário, Rel. Ministro Aroldo Cedraz;
	c) o Plenário deste Tribunal já decidiu que todos os recursos auferidos por fundação de apoio decorrentes da prestação de serviços a clientes externos com a utilização de instalações do Poder Público, inclusive a remuneração a ela devida, devem ser recolhidos à conta única do Tesouro Nacional (v.g. Acórdão 3132/2014-TCU-Plenário, Rel. Ministro Augusto Sherman Cavalcanti) e que os recursos arrecadados de terceiros (taxas de matrícula, de inscrição ou mensalidades de cursos de especialização e extensão universitárias) por fundação de apoio de entidade federal de ensino superior (IFES) não lhes pertencem originariamente, mas à IFES a cujo projeto aquela entidade apoia, devendo, portanto, serem recolhidos à Conta Única do Tesouro Nacional (v.g. Acórdão 289/2007-TCU-Plenário, Rel. então Ministro Guilherme Palmeira) . Assim, o valor total de receitas arrecadadas pelo IBCT, estimado em R$ 484.483,49, deveria ter ingressado nos cofres da UFPR, em face do disposto nos arts. 30, inciso XV, e art. 68 do Estatuto da UFPR e nos arts. 2º, 3º, 4º e 56 da Lei 4.320/1964, arts. 1º e 2º do Decreto 93.872/1986 e art. 1º da Medida Provisória 2.170-36, de 23/8/2001;
	d) o ex-reitor não poderia abster-se de administrar tais recursos, tendo em vista que as competências de administrar as finanças e o patrimônio da Universidade são indelegáveis;
	e) o fato dos gestores da Funpar terem celebrado, ilegalmente, com o IBCT, em, 1/2/2007, o Contrato s/n Funpar-IBCT, não exclui ou atenua a responsabilidade do ex-reitor. O fato é que o ex-reitor celebrou no dia seguinte o Termo de Cooperação Técnica s/n UFPR-Funpar, abstendo ilegalmente de administrar os recursos arrecadados e geridos pelo IBCT, contendo uma cláusula (2.1 do Termo de Cooperação Técnica s/n UFPR-Funpar - Peça 53, p. 24) , que permitia a "delegação ilegal" do dever de administrar as finanças da Universidade;
	f) assim, o ex-reitor Carlos Augusto Moreira Júnior foi omisso ao permitir que R$ 484.483,49 não fossem recolhidos à conta única da UFPF, em afronta ao art. 56 da Lei 4.320/1964, que reza que "O recolhimento de todas as receitas far-se-á em estrita observância ao princípio de unidade de tesouraria".
	II) pela análise da omissão do ex-reitor quanto ao dever de exigir prestação de contas do IBCT, ao dever de instaurar a TCE e quanto ao dever de vigilância (182 p. 18-22 e 190, p. 7-15) : 
	a) o ex-reitor foi citado em decorrência da "Omissão ante o dever de exigir que o IBCT se eximisse de gerir recursos financeiros da Universidade, vez que essa tarefa foi atribuída, embora irregularmente, à Funpar, nos termos das cláusulas 3ª e 4ª do Termo de Cooperação Técnica UFPR-Funpar" (Peça 67, p.1, item 3, "c") . Considerando que da análise realizada na defesa apresentada o ex-reitor não afastou a situação descrita na citação, mas, ao contrário, admitiu-a sem questionar, permanece a irregularidade. Assim, o Sr. Carlos Augusto, que exerceu o cargo de reitor entre 29/4/2002 e 3/6/2008, foi omisso quanto ao dever de exigir prestação de contas do IBCT;
	b) o ex-reitor também foi citado em decorrência da "Omissão ante o dever de exercer vigilância sobre todos os órgãos, atos e serviços da IFES, conforme art. 30, inciso IX do Estatuto da UFPR" (Peça 62, p.2, item 3, "f") . Em relação a essa omissão, o Tribunal entendeu que: "Faltou ainda ao dever de vigilância tolerando que a Funpar transferisse ao IBCT, por meio do Contrato s/n Funpar-IBCT, de 1º/2/2007, a responsabilidade pela arrecadação e gestão dos recursos provenientes das cobranças de taxas de matrículas e mensalidades, possibilitando assim que as irregularidades se materializassem e perdurassem durante todo o período de vigência do contrato, isto é, de 1/2/2007 a 31/7/2008. O reitor, ao permitir que a Funpar transferisse à IBCT, por meio do Contrato s/n Funpar-IBCT, de 1º/2/2007, a responsabilidade pela arrecadação e gestão dos recursos provenientes das cobranças de taxas de matrículas e mensalidades, violou o art. 30, inciso IX, do Regimento da UFPR que rezava que ao reitor compete "exercer o poder de vigilância sobre todos os órgãos, atos e serviços da Universidade";
	c) este Tribunal entende que o dirigente máximo de órgão ou entidade da Administração Pública deve ser responsabilizado quando comprovada omissão grave no seu dever de supervisão dos subordinados, conforme entendimento contido nos Acórdão 7437/2008-TCU-Segunda Câmara e 10434/2021-TCU-2ª Câmara, que imputaram responsabilidade aos reitores de Universidades Federal. Assim, permanece a responsabilidade de Carlos Augusto Moreira Júnior pela omissão no dever de vigilância
	III) pela análise do dolo ou erro grosseiro na conduta do ex-reitor (art. 28 da LINDB, Peça 182, p. 18-22) :
	a) no exame da culpabilidade, deve-se considerar (e o Tribunal considerou) as inovações trazidas ao ordenamento jurídico por meio da Lei 13.655, de 25 de abril de 2018, que deu novos contornos ao Decreto-Lei 4.657, de 1942 (Lei de Introdução às normas do Direito Brasileiro) . Na aplicação de sanções, o TCU deve levar em conta a natureza e a gravidade da infração, os danos que delas provieram para a Administração Pública, as circunstâncias agravantes ou atenuantes e os antecedentes do agente, nos termos do art. 22, § 2º, do Decreto-lei 4.657, de 1942. Ademais, faz-se mister elucidar o conceito de "erro grosseiro", para fins de responsabilização do agente público. Para tal, apresenta o conteúdo do art. 28 da Lei de Introdução às Normas do Direito Brasileiro - LINDB (Decreto-Lei 4.657, de 1942) , com a redação dada pela Lei 13.655, de 25 de abril de 2018, no sentido que agente público responderá pessoalmente por suas decisões ou opiniões técnicas em caso de dolo ou erro grosseiro  (grifos acrescidos) ;
	b)  a LINDB é cristalina e estatui que o agente público responderá (e não poderá responder) pessoalmente por erro grosseiro. Todavia, não o conceituou. O Tribunal tem entendido que erro grosseiro é aquele praticado com culpa grave. No caso concreto, entende que o conjunto de irregularidades atribuídas ao ex-reitor, composta de não realização de processo licitatório para a contratação da IBCT, ofensa ao princípio da unidade de tesouraria, não prestação de contas dos valores arrecadados pela entidade privada (IBCT) , não instauração de tomada de contas especial pela UFPR ou pela sua fundação de apoio (Funpar) e omissão no dever de vigilância, se amolda perfeitamente ao conceito de culpa grave, tendo ele atuado com diligência abaixo do normal (traz à baila excerto do voto proferido pelo Ministro Vital do Rêgo, condutor do Acórdão 11289/2021-TCU-Primeira Câmara sobre a matéria) ;
	d) conclui que a não comprovação da boa e regular aplicação de recursos federais em face da omissão no dever de prestar contas constitui grave inobservância do dever de cuidado no trato com a coisa pública, revelando a existência de culpa grave, uma vez que se distancia do que seria esperado de um administrador minimamente diligente, o que caracteriza erro grosseiro a que alude o art. 28 do Decreto-lei 4.657/1942 (Lei de Introdução às Normas do Direito Brasileiro) , incluído pela Lei 13.655/2018, nos termos do precedente supramencionado e nos Acórdãos 5547/2019 e 5879/2021, ambos da 1ª Câmara e sob a relatoria do Ministro Benjamin Zymler.
7.	No que tange à análise de responsabilidade de Paulo Afonso Bracarense Costa e Hélio Hipólito Simiena (Peça 190) e Alipio Santos Leal Neto (Peça 195) , a Serur concluiu que:
	a) os Srs. Paulo Afonso Bracarense Costa, Hélio Hipólito Simiena e Alipio Santos Leal Neto tinham o dever de saber que a competência de administrar as finanças e o patrimônio da Universidade era exclusiva do reitor, o qual não poderia delegar a terceiros, quer à Funpar, quer ao IBCT, nos termos do art. 30, inciso XV, e art. 68 do Estatuto da UFPR. Porém, com a Cláusula Terceira do Termo de Cooperação Técnica s/n UFPR-Funpar, essa fundação de apoio da UFPR ficou encarregada de captar os recursos (Peça 53, p. 24 do TC Processo 009.317/2013-9) ;
	b) esses responsáveis representaram à Funpar no Contrato s/n Funpar-IBCT e Termo de Cooperação Técnica s/n UFPR-Funpar e participaram dos ajustes os quais permitiram que o IBCT arrecadasse os recursos provenientes da taxa de inscrição e das mensalidades dos alunos, com nítida violação ao princípio da unidade de tesouraria, conforme registrou a Secex/PR em sua instrução (vide itens 117 a 124 do relatório - Peça 160, p. 20-22) . Ou seja, esses ajustes respaldaram a inobservância pelo reitor da UFPR do dever de administrar as finanças e o patrimônio da Universidade. Nesse sentido, delegaram, de forma ilegal, a arrecadação e gestão dos recursos ao IBCT. A Lei 12.863/2013, que alterou o §1º do art. 3º da Lei 8.958/1994 e permitiu o trânsito de recursos públicos diretamente nas contas das fundações de apoio, não se aplica ao contrato em análise, tendo em vista que foi introduzido apenas em 2013, isto é, mais de seis anos após a celebração do Termo de Cooperação Técnica s/n, de 2/2/2007;
	c) os referidos gestores da Funpar também foram omissos em relação aos deveres de exigir prestação de contas do IBCT, instaurar a TCE em face do IBCT e ao dever de vigilância. Não resta dúvida de que os gestores da Funpar estavam obrigados a denunciar que o IBCT não tinha estrutura física nem capacidade gerencial para cumprir satisfatoriamente suas obrigações contratuais e a ausência de prestação de contas ao reitor da UFPR e/ou aos órgãos de controle, para que este promovesse a instauração da TCE.
	d) pelas razões expostas, não há como afastar a responsabilidade dos gestores da Funpar em relação à ausência de processo licitatório para a contratação do IBCT, omissão no dever de exigir que o IBCT se eximisse de gerir recursos financeiros da UFPR, omissão no dever de exigir que o IBCT prestasse contas e na omissão ante o dever de vigilância. Esclarece que os gestores da Funpar não foram responsabilizados pela omissão no dever de instaurar TCE (vide itens 133 a 135 do Relatório - Peça 160, p. 24) . 
e) o Sr. Alipio Santos Leal Neto não representou a Funpar quando da celebração, em 1/2/2007, do Contrato s/n Funpar-IBCT, tendo tão somente assinado o ajuste como "testemunha" (vide Peça 21, p. 12) , tampouco representou a UFPR ou a Funpar quando esses entes firmaram em 2/2/2007 o Termo de Cooperação Técnica s/n UFPR-Funpar (vide Peça 53, p. 27 do TC Processo 009.317/2013-9) . No entanto, assinou o Primeiro e o Segundo Termos Aditivos, respectivamente em 24/7/2007 (Peça 23, p. 1) e 21/2/2008 (Peça 21, p. 19) , como interveniente anuente. Assim, não se vê como responsabilizá-lo pela não realização de processo licitatório para a contratação do IBCT, pela omissão no dever de exigir que o IBCT se eximisse de gerir os recursos financeiros da UFPR, pela omissão no dever de instaurar TCE, alíneas "a", "b" e "d". É que o recorrente não geriu os recursos e não era responsável direto para receber ou prestar contas dos recursos em discussão (vide alínea "L" da Cláusula Terceira do Termo de Contrato de Parceria - Peça 21, p. 8) . Além disso, não figurava como autoridade superior apta a instaurar processo de TCE, encargo que recairia, ou sobre o (s) então reitor (es) da UFPR no período de 2007 a 2008;
f) não há como imputar ao ex-Diretor da Escola Técnica da UFPR, o dever de exigir prestação de contas e o dever de exercer vigilância, tendo em vista que só competia àquela escola técnica ministrar cursos; ou seja, a execução didática-pedagógica, conforme o disposto na Cláusula Segunda do 1º termo aditivo (Peça 22, p. 3) . Reitera que as responsabilidades da ETUFPR, assim como no TC Processo 028.517/2014-8, no qual a Serur também propôs no mérito afastar a responsabilidade do Sr. Alípio em relação ao débito, se limitavam à execução do convênio, tendo assinados os referidos termos aditivos na qualidade de mera "interveniente anuente";
g) ressalta que a Escola Técnica era um setor da UFPR e não tinha competência para firmar qualquer ajuste, conforme destacou a Procuradora Federal Cynthia Maria Greca Schaffer em 5/11/2003 (vide Peça 104, p. 64-65 do TC Processo 028.478/2014-2) 
8.	No que se refere à execução do contrato e a estimativa do débito, à responsabilidade dos gestores em relação ao débito e à alegação de enriquecimento ilícito do Estado (Peças 182, p. 23-25) , a Serur sustenta que o débito apurado pela Secex-PR foi quantificado, com o aval do Parquet, em R$ 484.483,49. Considerando que não houve prestação de contas desses valores arrecadados pelo IBCT, nada impediria que o quantum tivesse sido fixado pela totalidade dos valores arrecadados, tendo em vista a situação caótica promovida pelo IBCT durante a execução dos cursos (vide itens 127 a 129 do relatório que antecede ao decisum) .
9.	Entretanto, o Ministro Relator a quo propôs, e o Colegiado acolheu, que o débito fosse 10% das receitas arrecadadas pelo IBCT, as quais deveriam ser repassadas a Funpar, nos termos da Cláusula Terceira, inciso I, alínea "f" do Contrato s/n. Funpar-IBCT. Ou seja, o débito de R$ 48.448,34 (valor histórico) fixado por estimativa do Colegiado, com base no art. 210, § 1º, inciso II, do RI/TCU.
10.	O fato é que os Srs. Paulo Afonso Bracarense Costa e Hélio Hipólito Simiema representaram a Funpar, em 1º/2/2007 e em 2/2/2007, quando firmaram o Contrato s/n Funpar-IBCT e o Termo de Cooperação Técnica s/n UFPR-Funpar, que, no final, tinham o mesmo objetivo, qual seja: viabilizar a implementação e realização de cursos de extensão para capacitação técnica profissional à distância"  (vide cláusula 1ª do ajuste, Peça 21, p. 4-30) e o Sr. Carlos Augusto Moreira Júnior, representou a UFPR quando celebrou, em 2/2/2007, o Termo de Cooperação Técnica s/n UFPR-Funpar. Com esses ajustes, permitiu-se que o IBCT captasse e gerisse recursos com nítida violação ao princípio da unidade da tesouraria, sem ao menos prestar contas dos valores arrecadados.
11.	Pelos fatos apresentados e por terem sido omissos, a Serur defende que o ex-reitor da UFPR e os ex-diretores da Funpar merecem ser corresponsabilizados por terem delegado ilegalmente ao IBCT poder para gerir recursos públicos provenientes da cobranças de taxas de inscrição e mensalidades, atribuição exclusiva do reitor da UFPR, assumindo, desse modo, o risco de serem responsabilizados solidariamente pelas irregularidades praticadas pelo IBCT; por não terem denunciado à Administração da UFPR e/ou aos órgãos de controle a omissão do IBCT quanto ao dever de prestar contas e por não terem exigido o repasse dos recursos, conforme previsão constante na Cláusula Terceira, inciso I, alínea "f" do Contrato s/n. Funpar. 
12.	A Serur ressalta, ainda, que o Supremo Tribunal Federal (STF) , no bojo do MS 31.046 AgR /DF deixou assente a validade da metodologia de apuração de débito por estimativa, conforme voto condutor da Ministra Cármen Lúcia que transcreve na instrução adotada como Parte do Relatório. Assim sendo, entende que o quantum foi devidamente estimado, tendo em vista que o débito foi estimado a partir de informações trazidas pelos gestores da Funpar (vide item 107 do relatório que antecede ao decisum - Peça 160, p. 19) e em consonância com o entendimento deste Tribunal de que a dificuldade de quantificação do dano não inviabiliza seu cálculo, que pode ser feito por estimativa (v.g Acórdão 538/2010-TCU-Plenário, Rel. Ministro Aroldo Cedraz, e Acórdão 1386/2010-TCU-Plenário, Rel. Ministro João Augusto Ribeiro Nardes) .   
13.	Portanto, o Acórdão proferido pela Primeira Turma do Superior Tribunal de Justiça (STJ) no bojo do  AgInt no RESP 1451163/PR, Rel. Ministro Sérgio Kukina, não tem o condão de afastar o entendimento deste Tribunal acerca do dano ao Erário. 
14.	Quanto às decisões judiciais e Acórdão do TCU reconhecendo a impossibilidade de responsabilização do ex-Reitor em casos semelhantes arguidas pelos recorrentes (Peça 182, p. 25-27) , A unidade técnica registra que, tanto a ação Anulatória apreciada pela 5ª Vara Federal, referente a outro processo (TC Processo 024.962/2010-4) , quanto a ação por improbidade administrativa, de natureza civil, não vinculam o TCU, uma vez que não há litispendência entre um processo que tramita no Tribunal e outro, mesmo que versasse sobre matéria idêntica no âmbito do Poder Judiciário, em razão do princípio da independência das instâncias e da competência atribuída pela Constituição Federal e pela Lei 8.443/1992 ao TCU. Apenas a sentença proferida em juízo penal que decida pela inexistência do fato ou pela negativa da autoria vincula a instância administrativa.
15.	No que tange aos argumentos a respeito das sanções (Peça 182, p. 28-29) e da cobrança de valores relativos ao período em que o reitor já tinha deixado o cargo (p. 29) , a Serur esclarece que, como o Sr. Carlos Augusto exerceu o cargo de reitor entre 29/4/2002 e 3/6/2008, poderia e deveria ter exigido o cumprimento das obrigações do IBCT dispostas na Cláusula Terceira do Termo de Contrato de Parceria firmado entre a Funpar e o referido instituto, sobretudo o dever de repassar os 10% das receitas brutas arrecadadas (alínea "f") e o dever de prestar constas anualmente de todos os valores arrecadados. Ou seja, no início do exercício de 2008, deveria ter diligenciado para que o IBCT prestasse contas à Funpar, sobretudo porque celebrou o Termo de Cooperação Técnica s/n, em 2/2/2007, no qual se absteve do dever de administrar as finanças e o patrimônio da Universidade, tendo em vista que era competência exclusiva do reitor que não poderia ser delegada a terceiros, quer à Funpar, quer ao IBCT.
16.	Ante os fundamentos que apresenta, a Serur propõe conhecer e negar provimentos ao Recurso de Reconsideração interposto pelos Carlos Augusto Moreira Junior, Paulo Afonso Bracarense Costa e Hélio Hipólito Simiema e, no mérito, negar-lhes provimento e conhecer do Recurso de Reconsideração interposto pelo Sr. Alípio Santos Leal Neto e, no mérito, dar-lhe provimento.
17.	O Ministério Público junto a este Tribunal, no Parecer à Peça 251, manifesta-se de acordo com a Serur no que diz respeito à negativa de provimento dos recursos interpostos pelos Srs. Carlos Augusto Moreira Júnior (Peça 182) e Paulo Afonso Bracarense Costa (Peça 190) e, também, com a proposta de provimento do recurso interposto pelo Sr. Alípio Santos Leal Neto (Peça 195) , por entender que o ex-Diretor da Escola Técnica da UFPR não representou a UFPR ou a Funpar quando da celebração do Termo de Cooperação Técnica s/n UFPR-Funpar (Peça 53, p. 24-27, do TC Processo 009.317/2013-9) .
18.	Quanto ao Sr. Hélio Hipólito Simiema (Peça 190) , defende que seu recurso não deva ser conhecido, nos termos do Despacho à Peça 226, por ter sido intempestivo e não apresentar fatos novos. 
19.	Dada a consistência da análise empreendida pela Serur e acolhida pelo Ministério Público junto a esta Casa, endosso as conclusões contidas na instrução de Peça 249 e respectivos pareceres (Peças 250 e 251) e, nesse particular, incluo as análises empreendidas e os fundamentos adotados entre as minhas razões de decidir no presente caso, sem prejuízo dos destaques, considerações e complementos a seguir aduzidos.
20.	Especificamente quanto à prescrição, a decisão recorrida seguiu a linha jurisprudencial adotada à época, consolidada pela Súmula TCU 282, com a tese da imprescritibilidade do débito. 
21.	Quanto à prescrição da pretensão punitiva, o Voto condutor da decisão recorrida deixou expresso que esta Corte de Contas estava adotando a tese da prescrição decenal, com base no art. 205 do Código Civil e de acordo com o entendimento consagrado no Acórdão 1441/2016-TCU-Plenário.
22.	A despeito disso, rememoro que na Sessão do dia 19 de outubro último, este TCU se debruçou sobre a aprovação de um normativo que regulamenta, no âmbito do Tribunal de Contas da União, a prescrição para o exercício das pretensões punitiva e de ressarcimento. 
23.	Assim, as regras da Resolução TCU 344/2022 serão aqui consideradas, a fim de se formular juízo sobre a questão. Esse normativo estabelece que prescrevem em cinco anos as pretensões punitiva e ressarcitória (art. 2º) . Ademais, incide a prescrição intercorrente se o processo ficar paralisado por mais de três anos, pendente de julgamento ou despacho (art. 8º) .
24.	O marco inicial da contagem dos prazos prescricionais está estabelecido no art. 4º dessa norma: I - da data em que as contas deveriam ter sido prestadas, no caso de omissão de prestação de contas; II - da data da apresentação da prestação de contas ao órgão competente para a sua análise inicial; III - do recebimento da denúncia ou da representação pelo Tribunal ou pelos órgãos de controle interno, quanto às apurações decorrentes de processos dessas naturezas; IV - da data do conhecimento da irregularidade ou do dano, quando constatados em fiscalização realizada pelo Tribunal, pelos órgãos de controle interno ou pelo próprio órgão ou entidade da Administração Pública onde ocorrer a irregularidade; V - do dia em que tiver cessado a permanência ou a continuidade, no caso de irregularidade permanente ou continuada.
25.	No caso em tela, o termo inicial de contagem do prazo prescricional seria 4/11/2005, a data em que foi autuada Representação para apurar possíveis irregularidades que estariam ocorrendo na Universidade Federal do Paraná, especificamente no seu relacionamento com ao ITDE -Instituto Tecnológico de Desenvolvimento Educacional e, também, pela criação de cargos de confianças (Peça 1, p. 1- TC-Processo 019.514/2005-9) (inciso IV, art. 4º) .
26.	Por outro lado, a norma estabelece as seguintes causas interruptivas da prescrição: Art. 5º A prescrição se interrompe: I - pela notificação, oitiva, citação ou audiência do responsável, inclusive por edital; II - por qualquer ato inequívoco de apuração do fato; III - por qualquer ato inequívoco de tentativa de solução conciliatória; IV - pela decisão condenatória recorrível.
27.	Nesse contexto, verifico que:
	a) instrução da então Secex-PR, após realização de inspeção na UFPR, em 23/6/2006 (Peça 2, p. 63 a 102 - TC-Processo 019.514/2005-9) , pronunciamentos da unidade técnica, em 29/6/2006 (Peça 2, p. e 103 a 105 - TC-Processo 019.514/2005-9) ;
	b) Despacho do relator determinando a realização de audiências dos responsáveis, em 18/7/2006 (Peça 2, p. 106/107 TC-Processo 019.514/2005-9) ;
	c) audiências dos responsáveis, em 8/8/2006 (Peça 2, p 108 a 119, Peça 3, p. 1 a 7- TC-Processo 019.514/2005-9) e Ars, em 15 e 17/8/2006 (Peça 3, p. 8 a 15 - TC-Processo 019.514/2005-9) ;
	d) instrução de mérito da então Secex-PR, em 9/2/2007 (Peça 8, p.72 a 103 e Peça 9, p. 1 a 22 - TC-Processo 019.514/2005-9) , pronunciamentos da unidade técnica, em 8/3/2007 (Peça 9, p. 23 a 25 - TC-Processo 019.514/2005-9) ;
	e) Acórdão 2645/2007-TCU-Plenário, em 5/12/2007 (Peça 9, p. 71 a 74- TC-Processo 019.514/2005-9) ;
	f) Instrução em monitoramento dos subitens 9.3.1 a 9.3.4, 9.3.15 e 9.5 do Acórdão 2645/2007-TCU-Plenário, em 30/8/2008 (Peça 12, p. 28 a 39 - TC-Processo 019.514/2005-9) e pronunciamentos da unidade técnica, em 29/7/2008 e 30/8/2008 (Peça 12, p. 40 - TC-Processo 019.514/2005-9) ;
	g) prolação do Acórdão 2699/2008-TCU-Primeira Câmara, data na qual o Colegiado determinou à Escola Técnica da Universidade Federal do Paraná que apresentasse informações sobre a relação dos cursos realizados em parceria com IBCT, evidenciando o nome do curso, carga horária, período de realização, receita arrecadada por curso, nome e CPF dos alunos que receberam o certificado de conclusão do curso e determinou a constituição de apartado de TCE, em 26/8/2008 (Peça 12, p. 41-42 do TC Processo 019.514/2005-9) , hipótese prevista no inciso II do art. 5º da Resolução TCU 344/2022;
	h) prolação do Acórdão 5594/2010-TCU-Segunda Câmara, em 28/9/2010, com a data na qual o Colegiado determinou a constituição de processo apartado de representação com vistas a apurar as irregularidades nos contratos firmados com o IBCT e autorizou a realização de diligências à UFPR para apurar os fatos (Peça 6 do TC Processo 029.472/2010-5) , hipótese prevista no inciso I do art. 5º da Resolução TCU 344/2022; 
	i) prolação do Acórdão 736/2013-TCU-Segunda Câmara, Rel. Ministro Aroldo Cedraz, em 5/3/2013, data na qual o Colegiado determinou a constituição de processo apartado de representação com vistas a apurar as irregularidades nos ajustes celebrados com o IBCT (Peça 1) (inciso II do art. 5º da Resolução TCU 344/2022;
	j) prolação do Acórdão 3389/2014-TCU-Segunda Câmara, Rel. Ministro Aroldo Cedraz, em 15/7/2014, data na qual o Colegiado determinou a conversão do TC Processo 009.317/2013-9 em tomada de contas especial, bem como autorizou a realização das pertinentes citações (Peça 59) (inciso II do art. 5º da Resolução TCU 344/2022) ;
	l) instrução da então Secex/PR, em 23/4/2015 (Peças 61-63) , (inciso II do art. 5º da Resolução TCU 344/2022) ;
	m) citação dos responsáveis conforme entrega dos avisos de recebimento nos domicílios dos responsáveis, em junho de 2015 (Peças 84-87) (inciso I do art. 5º da Resolução TCU 344/2022) ;
	n) citação dos responsáveis, em julho de 2015 (Peças 92-93, 97-98, 137) (inciso I do art. 5º da Resolução TCU 344/2022) ;
	o) instrução da então Secex/PR, em 10/5/2017 (Peças e 144-146) (inciso II do art. 5º da Resolução TCU 344/2022) ;
	p) Parecer do Ministério Público junto a este Tribunal, em 30/6/2017 (Peça 154) (inciso II do art. 5º da Resolução TCU 344/2022;
	q) data da Sessão em que foi proferida o acórdão condenatório, Acórdão 8015/2020-TCU-Segunda Câmara, em 28/7/2020 (Peça 158) (inciso IV do art. 5º da Resolução TCU 344/2022) .
28.	Nesse contexto, percebo que ao adotarmos as balizas da nova Resolução, verifico que não houve, no presente caso, a prescrição quinquenal das pretensões punitiva e ressarcitória, à luz do previsto no art. 2º da Resolução -TCU 344/2022, nem mesmo a prescrição intercorrente de que trata o art. 8º, §§1º e 2º, da referida norma.
29.	Passo, então, ao exame de mérito do presente feito no que toca aos recorrentes.
30.	Corroboro a análise empreendida pela unidade instrutora, que teve a anuência do MPTCU, cujos fundamentos apresentados incorporo às minhas razões de decidir.
31.	Não houve nulidade processual por ausência de intimação pessoal de Carlos Augusto Moreira Junior ou de seu representante legal para julgamento, seja porque o ex-reitor não a requereu, seja porque é desnecessário a intimação pessoal acerca do requerimento para a sustentação oral. Como bem frisou a Serur, o ofício citatório apresentou os fatos e as condutas em relação aos quais o ex-reitor devia se defender. Logo, houve a especificação da conduta de Carlos Augusto Moreira Junior. 
32.	De fato, o TCU não é obrigado a intimar os responsáveis acerca de todos os atos processuais. Por conseguinte, improcede a alegação de nulidade de Alípio Santos Leal Neto.
33.	Conforme jurisprudência pacificada nesta Corte de Contas, os recursos arrecadados pelo IBCT na execução do ajuste são de natureza pública, razão pela qual este Tribunal é competente para analisar se houve a boa e regular a aplicação dos recursos públicos. No caso, não houve a prestação de contas dos recursos, os quais não foram transferidos à conta da UFPR, violando o princípio da universalidade e unidade de tesouraria. 
34.	Restou demonstrado nos autos que houve dispensa indevida de licitação, tendo em vista que não havia interesses recíprocos os quais pudessem justificar a contratação do IBCT sem o procedimento licitatório.
35.	Concordo com os pareceres precedentes ao afirmarem que o ex-reitor foi omisso em relação aos deveres de I) administrar as finanças e o patrimônio da Universidade; II) exigir prestação de contas do IBCT; III) não realização de processo licitatório para a contratação do IBCT; IV) exigir que os valores arrecadados fossem destinados para os cofres da UFPR; V) instaurar tomada de contas especial e ao dever de vigilância.
36.	Assim, a conduta do ex-reitor se amolda perfeitamente ao conceito de culpa grave, tendo ele atuado com diligência abaixo do normal.
37.	Já o Srs. Paulo Afonso Bracarense Costa e Hélio Hipólito Simiena representaram a Funpar em ambos os ajustes (Contrato s/n Funpar-IBCT e Termo de Cooperação Técnica s/n UFPR-Funpar) e participaram desses ajustes que permitiram que o IBCT arrecadasse os recursos provenientes da taxa de inscrição e das mensalidades dos alunos, com nítida violação ao princípio da unidade de tesouraria. Ademais, foram omissos quanto ao dever de exigir prestação de contas do IBCT e ao dever de vigilância. Por tais razões, não há como afastar a responsabilidade dos gestores da Funpar em relação à ausência de processo licitatório para a contratação do IBCT, omissão no dever de exigir que o IBCT se eximisse de gerir recursos financeiros da UFPR, omissão no dever de exigir que o IBCT prestasse contas e na omissão ante o dever de vigilância.
38.	Foi possível verificar das informações contidas nos autos que Sr. Alipio Santos Leal Neto não representou a Funpar quando da celebração, em 1/2/2007, do Contrato s/n Funpar-IBCT, tendo tão somente assinado o ajuste como "testemunha" (vide Peça 21, p. 12) , tampouco representou a UFPR ou a Funpar quando esses entes firmaram em 2/2/2007 o Termo de Cooperação Técnica s/n UFPR-Funpar. 
39.	O ex-diretor da escola técnica não geriu os recursos e não era responsável direto para receber ou prestar contas dos recursos em discussão (vide alínea "L" da Cláusula Terceira do Termo de Contrato de Parceria - Peça 21, p. 8) . Além disso, não figurava como autoridade superior apta a instaurar processo de TCE. Logo, não deve ser responsabilizado pelos fatos constantes nesta TCE.
40.	Conforme registrado nos pareceres precedentes, o débito de R$ 48.448,34 (valor histórico) é referente a 10% das receitas arrecadadas pelo IBCT na execução do ajuste, as quais deveriam ser repassadas à Funpar, nos termos da Cláusula Terceira, inciso I, alínea "f" do Contrato s/n. Funpar-IBCT. Esse valor foi estimado a partir de informações trazidas pelos gestores e pelo então reitor da UFPR (vide itens 220 a 222 desta instrução) e em consonância com o entendimento deste Tribunal de que a dificuldade de quantificação do dano não inviabiliza seu cálculo, que pode ser apurado por estimativa (v.g Acórdão 538/2010-TCU-Plenário, Rel. Ministro Aroldo Cedraz, e Acórdão 1386/2010-TCU-Plenário, Rel. Ministro João Augusto Ribeiro Nardes) .
41.	Quanto às decisões judiciais e paradigmas dessa Corte mencionadas pelo ex-reitor, observo que, em relação ao Acórdão 3332/2014-TCU-Segunda Câmara, o reitor está sendo responsabilizado por atos praticados em uma cadeia de delegação de competências a qual extrapola veementemente o âmbito de atuação e fiscalização da Reitoria, o que não é o caso dos presentes autos. Quanto às decisões juduciais juntadas, conforme bem frisou a unidade técncia, apenas a sentença proferida em juízo penal que decida pela inexistência do fato ou pela negativa da autoria vincula a instância administrativa. As decisões trazidas aos autos pelo ex-reitor, não negaram o fato, tampouco a autoria. Logo, não têm aptidão para afastar a sua responsabilidade.
42.	O Sr. Carlos Augusto exerceu o cargo de reitor entre 29/4/2002 e 3/6/2008. Poderia e deveria ter exigido o cumprimento das obrigações do IBCT dispostas na Cláusula Terceira do Termo de Contrato de Parceria firmado entre a Funpar e o referido instituto, sobretudo o dever de repassar os 10% das receitas brutas arrecadadas e o dever de prestar constas anualmente de todos os valores arrecadados. Assim, não há como afastar a sua responsabilidade.
43.	Por fim, concordo com o afastamento da responsabilidade do Sr. Alípio Santos Leal Neto, por entender que o ex-Diretor da Escola Técnica da UFPR não representou a UFPR ou a Funpar quando da celebração do Termo de Cooperação Técnica s/n UFPR-Funpar (Peça 53, p. 24-27, do TC Processo 009.317/2013-9) , tendo o responsável assinado o Contrato S/N Funpar-IBCT apenas na qualidade de "testemunha", não vinculando, em qualquer aspecto, a Escola Técnica da UFPR ao referido contrato (Peça 21, p. 4-13) .
44.	Observo, também, que o Sr. Alípio Santos Leal Neto assinou o 1º e o 2º Termos Aditivos ao Contrato s/n Funpar-IBCT, representando, desta feita, a Escola Técnica da UFPR, na qualidade de interveniente anuente. No entanto, nos termos desses aditivos, competiria à escola técnica apenas a ministração dos cursos neles especificados, em parceria com o IBCT (Cláusula Segunda dos termos - Peças 21, p. 14-20, e 22-23) e tal atribuição, de fato, não guarda relação com as irregularidades que foram imputadas ao Sr. Alípio Santos Leal Neto.
45.	Com essas considerações, uma vez que os argumentos apresentados pelos Srs. Carlos Augusto Moreira Junior e Paulo Afonso Bracarense Costa não foram capazes de elidir as irregularidades a eles imputadas, sou de opinião que os seus Recursos de Reconsideração devem ser conhecidos e não providos.
46.	Acompanho o entendimento da Serur e do MPTCU no sentido de conhecer e dar provimentos ao Recurso de Reconsideração interposto pelo Sr. Alípio Santos Leal Neto e afastar a sua responsabilidade nestes autos.
47.	Quanto ao Sr. Hélio Hipólito Simiema, depreendo que o seu recurso não deve ser conhecido, por ser intempestivo e não apresentar fatos novos.
48.	Em razão de elementos trazidos durante sustentação oral realizada na Sessão de 4/4/2023 pelo causídico, Dr. Claudismar Zupiroli, em representação dos Srs. Paulo Afonso Bracarense Costa e Hélio Hipólito Simiema, retirei o processo de pauta para melhor avaliar a questão, momento em que o representante do Ministério Público, Procurador Marinus Eduardo De Vries Marsico, que atuava na Sessão, pediu para oficiar nos autos.
49.	Por meio do Despacho de Peça 255 encaminhei os autos ao gabinete do eminente Procurador, que apresentou a seguinte manifestação:
	"[...] Ao atuarmos como representante do Ministério Público na sessão da 2ª Câmara no último dia 4/4/2023, tivemos a oportunidade de reencontrar o TC Processo 028.441/2014-1, ocasião que, diante dos argumentos articulados da tribuna pelo causídico, Dr. Claudismar Zupiroli, bem assim da retirada do processo de pauta pelo E. Relator, decidimos solicitar a passagem do processo pelo parquet, com o propósito de acostarmos manifestação escrita contendo a adequação do nosso parecer de peça 154 à defesa oral apresentada e à atualização jurisprudencial da Corte de Contas, solicitação que encontra respaldo no inciso II do art. 81 da Lei 8.443/1992.
Oportuno registrar que os autos tratam de Tomada de Contas Especial instaurada por força do Acórdão 3389/2014-TCU-Segunda Câmara (TC Processo 009.317/2013-9) para apuração das irregularidades relacionadas à contratação do Instituto Brasileiro de Educação, Ciência e Tecnologia Ltda. (IBCT) , mediante contrato sem número (peça 22, p. 4-12) , celebrado com a fundação de apoio da UFPR (Fundação da Universidade Federal do Paraná para o Desenvolvimento da Ciência, da Tecnologia e da Cultura - Funpar) , em 1º/2/2007, para a realização de cursos técnicos profissionalizantes, modalidade EaD (radiologia, meio-ambiente, vigilância em saúde e segurança do trabalho) , com a interveniência da Escola Técnica da UFPR (ETUFPR) , que foi posteriormente extinta e sucedida pelo Instituto Federal do Paraná (IFPR) . 
Na instrução que antecedeu nosso parecer (peça 144) , a Unidade Técnica propôs a responsabilização do ex-reitor da UFPR (Carlos Augusto Moreira Junior) , do ex-diretor da ETUFPR (Alípio Santos Leal Neto) e dos ex-diretores da Funpar (Paulo Afonso Bracarense Costa e Hélio Hipólito Simiema) , a fim de condená-los em débito no valor estimado da receita (R$ 968.966,98) , dentre outras coisas.
Em seguida ao nosso parecer, o defensor apresentou memoriais (peças 156 e 157) , os quais, a nosso ver, influenciaram na redução significativa do débito, mas não tiveram força para afastar a irregularidade das contas ou a exclusão das partes por ele representadas (Acórdão 8.015-TCU-2ª Câmara - peça 158) .
Novamente agora, em grau de recurso, o ilustre advogado compareceu para apresentar defesa em sustentação oral e entregar em nosso gabinete memoriais, os quais deixamos de acostar em razão da semelhança com os documentos de peças 156 e 157.
Exsurgem das novas alegações a informação de que a FUNPAR, em razão do descumprimento de regras do contrato firmado com o IBCT, dentre as quais a prestação de contas, rescindiu o contrato e ajuizou a Ação de Prestação de Contas nº 5008741-58.2011.4.04.7000. Tal medida judicial, iniciada na Justiça Comum, teve a competência declinada para a Justiça Federal com o ingresso da UFPR, por meio de sua escola técnica. A sentença obtida no processo judicial considerou procedente a ação e determinou ao IBCT que prestasse contas, decisão mantida em sede de apelação e transitada em julgado em 2021 após apreciação favorável à fundação do Recuso Especial com Agravo pelo STJ. Com o retorno dos autos, houve a prestação de contas que neste instante está sendo analisada pela UFPR.  
Conveniente registrarmos que as irregularidades que ocasionaram a instauração desta TCE foram levadas ao conhecimento do Tribunal em 2005 (TC Processo 019.514/2005-9) e que em 2002 (Decisão 404/2002-TCU-1ª Câmara - Relator Ministro Iram Saraiva) a Corte de Contas já discutia problemas na relação da UFPR com sua fundação de apoio. Por outro lado, não podemos deixar de considerar que os gestores daquela época não são os mesmos que foram responsabilizados nestes autos de TCE e que diante da não observância das condições definidas na contratação de 2007, especialmente a apresentação da prestação de contas, os novos gestores rescindiram o contrato e em 2008 ingressaram com pedido judicial de prestação de contas. 
O lapso temporal entre a celebração do contrato em 2007, rescisão da avença e propositura de ação de prestação de contas em 2008 afasta a possibilidade de cogitarmos a existência de desídia por parte dos administradores da Funpar.
Obtida a prestação de contas por força da decisão judicial, segundo informado pelo advogado ouvido em sustentação oral, a fundação terá melhores condições de levantar quanto foi arrecadado, o valor que deveria ter ficado com o contratado, a importância de deveria ter ingressado nos cofres da contratante e adotar as medidas complementares cabíveis.
Se por um lado falhas na administração da Funpar originaram as irregularidades discutidas nestes autos, por outro o resultado obtido com as medidas adotadas após a verificação das falhas foi o melhor possível. Não é viável apagar o passado, mas reconhecemos que, no caso concreto, os gestores correram atrás de solução para contornar o problema. Essa condição deve ser levada em consideração neste momento. 
Dito isso, reformulamos nossa proposta inicial (peça 154) para defendermos que o TCU conceda provimento ao recurso, tornando insubsistente o acórdão recorrido e julgando as contas regulares com ressalva. [...]".
50.	Endosso as preocupações externadas pelo Dr. Marinus Eduardo De Vries Marsico. De fato, as informações obtidas a partir dos memoriais juntados e da exposição na sustentação oral do Dr. Claudismar Zupiroli, levam-me a entender a existência de elementos que relativizam/atenuam a participação dos gestores arrolados nas irregularidades as quais foram apresentadas no transcorrer da tramitação destes autos, em muito causadas pela relação sempre problemática entre universidades e fundações de apoio, matéria que sempre esteve entre as minhas preocupações desde que passei a compor os colegiados desta Corte de Contas.
51.	Conforme mencionado na sustentação oral promovida pelo Dr. Claudismar Zupiroli e como pode ser observado em diversos julgados desta Corte, grande parte dos problemas identificados no curso do procedimento fiscalizatório decorrem de falhas constatadas no relacionamento existente entre a universidade e sua fundação de apoio.
52.	Sobre o tema, é cediço que o Tribunal, por intermédio do Acórdão 2731/2008-TCU-Plenário, consolidou fiscalização de orientação centralizada cujo objeto era examinar, no plano nacional, o relacionamento das IFES com suas fundações de apoio. Naquela oportunidade, foram identificadas diversas impropriedades que motivaram a fixação de entendimento relacionado à expressão "recursos públicos", bem como foram expedidas diversas determinações, recomendações e alertas com o fito de adequar o relacionamento desses entes aos normativos que o regiam.
53.	Além disso, a Lei 8.958, de 1994, que originalmente dispunha sobre as relações entre as instituições federais de ensino superior e de pesquisa científica e tecnológica e as fundações de apoio, foi objeto de alterações pontuais em 2004, tendo sido bastante aprimorada em 2010, por intermédio da Lei 12.349/2010. Ainda em 2010, foi publicado o Decreto 7.423 com vistas a regulamentar a aludida Lei 8.958, de 1994.
54.	Essa evolução normativa e jurisprudencial impõe que, ao serem julgados atos praticados nesse período, deve ser levado em conta na análise da conduta subjetiva dos agentes a práxis até então vigente, quando anteriores a essa alteração normativa.
55.	Observo nos autos que o Termo de Cooperação Técnica s/n UFPR-Funpar foi celebrado em 2/2/2007. Assim, todos os atos que estão em apreciação neste processo foram firmados antes da Lei 12.349/2010 e do Decreto 7.423/2010, portanto, razoável o argumento apresentado pelo causídico e acolhido pelo representante do MPTCU de que as falhas identificadas neste processo eram recorrentes em diversas instituições de ensino, à época, e que a aplicação de sanções se consubstancia, neste caso concreto, em medida de excessivo rigor.
56.	Quanto ao débito apurado, conforme registrado no parecer do Dr. Marinus Eduardo De Vries Marsico, a prestação de contas obtida por força da decisão judicial (Ação de Prestação de Contas 5008741-58.2011.4.04.7000) , deverá ser analisada pela Funpar que terá melhores condições de levantar quanto foi arrecadado, o valor que deveria ter ficado com o contratado, a importância que deveria ter ingressado nos cofres da contratante e adotar as medidas cabíveis.
57.	Faço esses registros complementares para fundamentar a alteração de minha proposta inicial para acompanhar a proposta do Ministério Público junto a este Tribunal de conceder provimento aos recursos de reconsideração dos Srs. Carlos Augusto Moreira Junior e Paulo Afonso Bracarense Costa, tornando insubsistente o acórdão recorrido no sentido de julgar as contas de todos os responsáveis arrolados neste processo regulares com ressalva, por aproveitamento, na forma do art. 281 do Regimento Interno-TCU.
Ante o exposto, VOTO por que o Tribunal aprove o Acórdão que ora submeto à apreciação da Segunda Câmara.
TCU, Sala das Sessões, em 30 de maio de 2023.
AROLDO CEDRAZ 
Relator